ACORDAO-COMPLETO-2499645

ACÓRDÃO 2101/2021 ATA 35/2021 - PLENÁRIO

VISTOS, relatados e discutidos estes autos de representação formulada pela SeinfraElétrica em razão de indícios de irregularidades constatados na alteração normativa promovida pela diretoria colegiada da Agência Nacional de Energia Elétrica, materializada na Resolução Normativa 930/2021, que dispõe sobre ajuste na metodologia para cálculo da compensação aos titulares das usinas hidrelétricas participantes do Mecanismo de Realocação de Energia (MRE) ,
	ACORDAM os Ministros do Tribunal de Contas da União, reunidos em sessão Plenária, ante as razões expostas pelo relator, em:
9.1. conhecer da presente representação, uma vez preenchidos os requisitos de admissibilidade previstos nos arts. 235 e 237, inciso VI e parágrafo único, do Regimento Interno deste Tribunal e, no mérito, considerar prejudicada a análise do indício de irregularidade material e de parte dos indícios de falhas formais, por perda superveniente de objeto;
9.2. recomendar, com fulcro no art. 11 da Resolução TCU 315/2020, à Agência Nacional de Energia Elétrica que avalie a pertinência dos indícios de falhas apontados pela representante no rito de formação da Resolução Normativa 930/2021, a seguir destacados, para fins de aperfeiçoamento dos seus futuros processos regulatórios:
9.2.1. ausência de nova consulta pública (CP) ou de nova fase da CP 56/2020;
9.2.2. ausência de pareceres técnico de unidade instrutiva e jurídico da procuradoria junto à entidade antes de envio da matéria para ser relatado por diretor da agência; e
9.2.3. alteração regulamentar mediante acolhimento de recurso incabível contra norma geral e abstrata.
9.3. dar ciência desta deliberação à 3º Câmara de Coordenação e Revisão da Procuradoria-Geral da República, com vistas a fornecer subsídios para o Procedimento Administrativo 1.00.000.007500/2021-50, instaurado pelo referido órgão para acompanhar a regularidade da regulamentação, pela Agência Nacional de Energia Elétrica, das novas condições para a repactuação do risco hidrológico de geração de energia elétrica; e em
9.4. arquivar os presentes autos, nos termos do art. 169, inciso V, do Regimento Interno do TCU.

Representação que versa sobre indícios de irregularidades constatados na alteração normativa promovida pela diretoria colegiada da Agência Nacional de Energia Elétrica, materializada na Resolução Normativa 930/2021, que dispõe sobre ajuste na metodologia para cálculo da compensação aos titulares das usinas hidrelétricas participantes do Mecanismo de Realocação de Energia (MRE).

Agência Nacional de Energia Elétrica.

3. Interessados/Responsáveis:
3.1. Responsável: Agência Nacional de Energia Elétrica (02.270.669/0001-29).

13.1. Ministros presentes: Ana Arraes (Presidente), Walton Alencar Rodrigues, Augusto Nardes, Raimundo Carreiro, Bruno Dantas, Vital do Rêgo e Jorge Oliveira.
13.2. Ministros-Substitutos convocados: Augusto Sherman Cavalcanti (Relator) e Marcos Bemquerer Costa.
13.3. Ministros-Substitutos presentes: André Luís de Carvalho e Weder de Oliveira.

AUGUSTO SHERMAN

Adoto como relatório a instrução elaborada por auditor lotado na SeinfraElétrica (peça 101) , cuja proposta de encaminhamento contou com a anuência do seu corpo diretivo (peças 102 e 103) :
"1. Trata-se de análise de manifestação da Agência Nacional de Energia Elétrica (Aneel) em sede de oitiva (peça 84) promovida pelo TCU (peça 77) nos termos do art. 250, inciso V, do RI-TCU, referente a indícios de ilegalidade em face de alteração normativa promovida pela diretoria colegiada da Aneel, materializada na Resolução Normativa Aneel 930/2021 apontados em representação oferecida pela SeinfraElétrica.
II - HISTÓRICO
Em 8/4/2021, a SeinfraElétrica autuou representação (peça 17) em face de ato da diretoria colegiada da Aneel por ter identificado dois indícios de ilegalidade na aprovação da Resolução Normativa Aneel (REN) 930/2021, que regulamenta novas condições para a repactuação do risco hidrológico de geração de energia elétrica de usinas hidrelétricas participantes do Mecanismo de Realocação de Energia (MRE) .
Um dos indícios foi o de que o texto aprovado da norma teria extrapolado os limites e parâmetros estipulados na Lei 14.052/2020 para a realização da compensação a usinas hidrelétricas participantes do MRE prevista naquela lei. O outro indício foi o de desrespeito a aspectos formais durante processo de alteração da norma, que culminou com a REN 930/2021.
A representação propôs realizar oitiva prévia à Aneel, a fim de que a Agência se manifestasse sobre os indícios de irregularidade, antes de o TCU vir a adotar eventual medida cautelar (peça 17) . A cautelar propunha que a Aneel se abstivesse de praticar qualquer ato decorrente da REN Aneel 930/2021, inclusive homologar valores de compensação ou estender prazos de outorga de usinas hidrelétricas, até o pronunciamento de mérito pelo Tribunal.
Em 12/4/2021, o Exmo. Ministro Benjamin Zymler, ministro relator da matéria, decidiu conhecer da representação e autorizou a realização da oitiva prévia de cautelar (peça 21) .
Em 20/4/2021, a Aneel solicitou prorrogação do prazo para se manifestar (peças 24 e 33) , o que foi deferido pelo relator (peça 46) .
Em 28/4 e em 7/5/2021, a Aneel apresentou sua manifestação (peça 47) e sua respectiva complementação de informações (peças 54 e 55) .
Em 12/5/2021, após ter examinados as manifestações, a SeinfraElétrica submeteu proposta de adoção de medida cautelar ao ministro relator (peça 71) .
Em 17/5/2021, o ministro relator indeferiu a proposta de adoção de medida cautelar e determinou nova oitiva da Aneel. O objetivo da nova oitiva foi permitir à Agência, caso assim o desejasse, manifestar-se sobre o mérito dos fatos apontados na representação, em conformidade com o art. 250, inciso V, do RI-TCU (peça 76) .
Em 2/6/2021, a Aneel apresentou manifestação em resposta à nova oitiva (peça 84) .
Em 18/6/2021, a SeinfraElétrica examinou os vários requerimentos de associações e de agentes do setor elétrico, visando o ingresso deles nos autos na qualidade de Interessados no processo ou na qualidade de amicus curiae (peça 86) . Os pedidos foram formulados por Associação Brasileira das Empresas Geradoras de Energia Elétrica - Abrage (peças 25 a 32) , Furnas Centrais Elétricas S.A. (peças 34 a 37) , Norte Energia S.A. (peças 50 a 51) , Associação Brasileira de Geração de Energia Limpa - Abragel (peças 56 a 58) e Santo Antônio Energia S.A. (peças 79 a 83) .
Em 1º/7/2021, em acolhimento à proposta desta Unidade Técnica, o ministro relator indeferiu todos esses pedidos (peça 90) . 
III - EXAME TÉCNICO
III.1 - Do objetivo do exame
Os autos cuidam de representação formulada pela SeinfraElétrica em razão de indícios de irregularidades constatados na alteração normativa promovida pela diretoria colegiada da Aneel, materializada na Resolução Normativa (REN) 930/2021, que dispôs sobre ajuste na metodologia para cálculo da compensação aos titulares das usinas hidrelétricas participantes do MRE, objeto da Lei 13.203/2015, alterada pela Lei 14.052/2020.
Os indícios de irregularidades constatados foram de duas naturezas: (i) conteúdo de norma aprovada incompatível com a lei; e (ii) rito processual de formação da norma em desacordo com a lei e a regulamentação.
A descrição dos indícios constou da peça de representação (peça 17, p. 1) :
2. 		Em síntese, a avaliação preliminar desta unidade técnica é de que o conteúdo da nova norma (REN 930/2021) está em desacordo com o disposto no art. 2º-B da Lei 13.203/2015, alterada pela Lei 14.052/2020. A Lei estabeleceu que os titulares de outorga vigente de geração de energia elétrica que houvessem repactuado o denominado risco hidrológico associado à exploração dessas outorgas não fazem jus a compensação retroativa, nos termos do art. 1º daquela lei, para a respectiva parcela de energia repactuada. Porém, a alteração normativa da Aneel foi no sentido de considerar como energia não repactuada toda a garantia física das usinas no período anterior à vigência dos termos de repactuação do risco hidrológico. O impacto dessa decisão seria da ordem de R$ 4 bilhões, segundo externado em votos vencidos na referida deliberação.
3.		Quanto ao rito processual, os indícios são de que a alteração normativa descumpriu o estabelecido nos arts. 2º e 31 da Lei 9.784/1999, nos arts. 6º e 9º da Lei 13.848/2019, nos arts. 9º e 20 do Anexo à Portaria MME 349/1997, nos arts. 1º, 4º e 6º do Anexo à Resolução Normativa Aneel 798/2017, no art. 43 do Anexo à Resolução Normativa Aneel 273/2017 e na recomendação 9.3.3 do Acórdão 3249/2020-TCU-Plenário, na medida em que houve alteração normativa da Agência sem a realização de consulta pública prévia, sem a realização de Análise de Impacto Regulatório (AIR) , sem pareceres das áreas técnicas da Agência ou da Procuradoria Federal junto ao Órgão e resultou no julgamento de recurso contra ato normativo de caráter geral e abstrato.
Identificou-se que as supostas irregularidades teriam efeitos não-neutros, por trazerem o impacto estimado de até R$ 4,2 bilhões, caso todos os agentes geradores viessem a aderir à repactuação prevista na lei. O impacto decorre da mudança no método de cálculo da compensação, que passou a considerar como energia repactuada toda a garantia física das usinas hidrelétricas no período anterior à vigência dos termos de repactuação do risco hidrológico.
O objetivo desta fase processual é examinar a manifestação apresentada pela Aneel em resposta à oitiva. O exame ainda levará em conta o teor das manifestações da Abrage, Furnas, Norte Energia, Abragel e Santo Antônio, por ter-se entendido (peça 86, p. 7) que elas poderiam colaborar na busca da verdade material dos autos, apesar de não ter sido admitido o ingresso dessas associações e agentes setoriais nos autos na condição de Interessados ou de amicus curiae.
III.2 - Ocorrência de fato superveniente e insubsistência do primeiro indício de irregularidade
Em 15/6/2021, depois de a Aneel ter respondido a oitiva, o Senador Carlos Fávaro, PSD/MT apresentou ao Congresso Nacional as Emendas nº 603 e 604 ao texto da Medida Provisória 1.031/2021 que foi encaminhada pelo Presidente da República em 23/2/2021 à deliberação do Congresso Nacional, dispondo sobre a futura desestatização da Eletrobras.
As emendas objetivaram dar nova redação ao art. 2º-B da Lei 13.203/2015. Esse é justamente o dispositivo de lei que havia sido identificado na representação desta SeinfraElétrica como objeto de indício de descumprimento pela Diretoria da Aneel ao aprovar a REN Aneel 930/2021.
Segundo a justificação das emendas, o objetivo do parlamentar foi pacificar o tema e deixar mais claro os comandos legais, deixando assente dois entendimentos sobre o tema:
"parcelas de energia referentes a períodos anteriores à vigência da repactuação do risco hidrológico não se caracterizam como repactuadas e, portanto, devem ensejar compensação ao gerador"; e
"fazem jus à compensação todos os titulares das usinas hidrelétricas participantes do MRE, simplesmente não prevendo qualquer ressalva, exceção ou restrição que justifique a exclusão dos titulares das usinas estruturantes do seu âmbito de incidência [caput do art. 2º-A da Lei 13.203/2015, alterada pela Lei 14.052/2020]".
As emendas acabaram sendo aprovadas pela Câmara dos Deputados em 21/6/2021, sem quaisquer ajustes. Mais à frente, em 13/7/2021, o texto foi aceito pelo Presidente da República, quando decidiu sancionar, sem vetos nessa parte, a Lei 14.182/2021 - fruto da conversão da citada medida provisória.
A nova lei fez duas alterações na Lei 13.203/2015: (i) deu nova redação ao §4º do art. 2º-A e (ii) criou um §9º do art. 2º-B. O detalhe das alterações é mostrado na Tabela 1.
Tabela 1 - Lei 13.203/2015 - Antes e Depois das modificações feitas pela Lei 14.182/2021
	ANTES
	DEPOIS

	Art. 2º-A. Os titulares das usinas hidrelétricas participantes do MRE serão compensados pelos efeitos causados pelos empreendimentos hidrelétricos com prioridade de licitação e implantação indicados pelo Conselho Nacional de Política Energética (CNPE) , nos termos do inciso VI do caput do art. 2º da Lei nº 9.478, de 6 de agosto de 1997, decorrentes:
	Mantido o dispositivo anterior, sem alteração

	I - de restrições ao escoamento da energia em função de atraso na entrada em operação ou de entrada em operação em condição técnica insatisfatória das instalações de transmissão de energia elétrica destinadas ao escoamento; e
	Mantido o dispositivo anterior, sem alteração

	II - da diferença entre a garantia física outorgada na fase de motorização e os valores da agregação efetiva de cada unidade geradora motorizada ao SIN, conforme critérios técnicos aplicados pelo poder concedente às demais usinas hidrelétricas.
	Mantido o dispositivo anterior, sem alteração

	§ 1º  Os efeitos decorrentes das restrições de que trata o inciso I do caput deste artigo serão calculados pela Aneel considerando a geração potencial de energia elétrica dos empreendimentos estruturantes caso não houvesse restrição ao escoamento da energia e o preço da energia no mercado de curto prazo no momento da restrição.
	Mantido o dispositivo anterior, sem alteração

	§ 2º  O cálculo da geração potencial de que trata o § 1º deste artigo, a ser feito pela Aneel, deverá considerar:
	Mantido o dispositivo anterior, sem alteração

	I - a disponibilidade das unidades geradoras;
	Mantido o dispositivo anterior, sem alteração

	II - a energia natural afluente, observada a produtividade cadastral; e
	Mantido o dispositivo anterior, sem alteração

	III - a existência de restrições operativas, verificadas na operação real, associadas às características técnicas dos empreendimentos estruturantes.
	Mantido o dispositivo anterior, sem alteração

	§ 3º  Os efeitos decorrentes da diferença de que trata o inciso II do caput deste artigo serão calculados pela Aneel considerando:
	Mantido o dispositivo anterior, sem alteração

	I - a diferença entre a garantia física outorgada e a agregação de cada unidade geradora motorizada ao SIN, a ser informada pela Empresa de Pesquisa Energética (EPE) ; e
	Mantido o dispositivo anterior, sem alteração

	II - o preço da energia no mercado de curto prazo no período em que persistir a diferença de que trata o inciso I deste parágrafo.
	Mantido o dispositivo anterior, sem alteração

	§ 4º  A compensação de que trata o caput deste artigo deverá considerar a atualização do capital despendido, tanto pelo Índice Nacional de Preços ao Consumidor Amplo (IPCA) como pela taxa de desconto de que trata o § 2º do art. 1º desta Lei, e dar-se-á mediante extensão do prazo de outorga dos empreendimentos participantes do MRE, limitada a 7 (sete) anos, calculada com base nos valores dos parâmetros aplicados pela Aneel para as extensões decorrentes do inciso II do § 2º do art. 1º desta Lei, dispondo o gerador livremente da energia.
	§ 4º  A compensação de que trata o caput deste artigo, a ser promovida para todos os titulares das usinas hidrelétricas participantes do MRE na proporção dos montantes de energia assegurada fixados para as respectivas usinas, incluídas aquelas que foram qualificadas como empreendimentos estruturantes, deverá considerar a atualização do capital despendido, tanto pelo Índice Nacional de Preços ao Consumidor Amplo IPCA como pela taxa de desconto de que trata o § 2º do art. 1º desta Lei, e dar-se-á mediante extensão do prazo de outorga dos empreendimentos participantes do MRE, limitada a 7 (sete) anos, calculada com base nos valores dos parâmetros aplicados pela Aneel para as extensões decorrentes do inciso II do § 2º do art. 1º desta Lei, dispondo o gerador livremente da energia.

	§ 5º  A extensão de prazo de que trata o § 4º deste artigo será efetivada:
	Mantido o dispositivo anterior, sem alteração

	I - em até 90 (noventa) dias após a edição de ato específico pela Aneel que ateste o esgotamento dos efeitos apurados nos termos deste artigo; ou
	Mantido o dispositivo anterior, sem alteração

	II - na data de término originalmente prevista para a outorga, caso essa data seja anterior ao esgotamento dos efeitos previstos no inciso I deste parágrafo.
	Mantido o dispositivo anterior, sem alteração

	§ 6º  A extensão de prazo de que trata o inciso II do § 5º deste artigo deverá incorporar estimativa dos efeitos previstos neste artigo até seus esgotamentos.
	Mantido o dispositivo anterior, sem alteração

	Art. 2º-B. Os parâmetros de que tratam os arts. 2º e 2º-A desta Lei serão aplicados retroativamente sobre a parcela de energia, desde que o agente titular da outorga vigente de geração, cumulativamente:
	Mantido o dispositivo anterior, sem alteração

	I - tenha desistido da ação judicial cujo objeto seja a isenção ou a mitigação de riscos hidrológicos relacionados ao MRE e renunciado a qualquer alegação de direito sobre o qual se funda a ação;
	Mantido o dispositivo anterior, sem alteração

	II - não tenha repactuado o risco hidrológico, nos termos do art. 1º desta Lei, para a respectiva parcela de energia.
	Mantido o dispositivo anterior, sem alteração

	§ 1º  Na hipótese em que o agente não seja litigante ou que não seja apontado como beneficiário na inicial da ação ajuizada por associação representativa de classe da qual o titular faça parte, a aplicação do disposto no caput deste artigo fica condicionada à assinatura de termo de compromisso elaborado pela Aneel, com declaração de renúncia a qualquer pretensão judicial de limitação percentual de riscos hidrológicos relacionados ao MRE.
	Mantido o dispositivo anterior, sem alteração

	§ 2º  A desistência e a renúncia de que trata o inciso I do caput deste artigo serão comprovadas por meio de cópia do protocolo do requerimento de extinção do processo com resolução de mérito, nos termos da alínea "c" do inciso III do caput do art. 487 da Lei nº 13.105, de 16 de março de 2015 (Código de Processo Civil)  .
	Mantido o dispositivo anterior, sem alteração

	§ 3º  A desistência e a renúncia de que trata o inciso I do caput deste artigo eximem as partes da ação do pagamento dos honorários advocatícios.
	Mantido o dispositivo anterior, sem alteração

	§ 4º  O valor a ser apurado decorrente da aplicação retroativa dos parâmetros referidos no caput deste artigo deverá considerar a atualização do capital despendido, tanto pelo IPCA como pela taxa de desconto de que trata o § 2º do art. 1º desta Lei, e será ressarcido ao agente de geração mediante extensão do prazo das outorgas vigentes, limitada a 7 (sete) anos, calculada com base nos valores dos parâmetros aplicados pela Aneel para as extensões decorrentes do inciso II do § 2º do art. 1º desta Lei, dispondo o gerador livremente da energia.
	Mantido o dispositivo anterior, sem alteração

	§ 5º  O termo inicial para o cálculo da retroação será:
	Mantido o dispositivo anterior, sem alteração

	I - o dia 1º de janeiro de 2013, para o disposto no art. 2º desta Lei;
	Mantido o dispositivo anterior, sem alteração

	II - a data em que se iniciaram as restrições de escoamento, para o disposto no inciso I do caput do art. 2º-A desta Lei; e
	Mantido o dispositivo anterior, sem alteração

	III - a data em que se iniciaram as diferenças de garantia física, para o disposto no inciso II do caput do art. 2º-A desta Lei.
	Mantido o dispositivo anterior, sem alteração

	§ 6º  Os termos iniciais para o cálculo da retroação serão limitados à data de início da outorga, caso esta seja posterior às datas apuradas conforme o § 5º deste artigo.
	Mantido o dispositivo anterior, sem alteração

	§ 7º  O cálculo da retroação terá como termo final a data de eficácia das regras aprovadas pela Aneel, conforme disposto no art. 2º-C desta Lei, e deverá ser publicado em até 30 (trinta) dias contados a partir dessa data.
	Mantido o dispositivo anterior, sem alteração

	§ 8º  A aplicação do disposto neste artigo é condicionada a pedido do interessado em até 60 (sessenta) dias contados da publicação pela Aneel dos cálculos de que trata este artigo, bem como ao cumprimento das condições de que tratam os incisos I e II do caput deste artigo.
	Mantido o dispositivo anterior, sem alteração

	Inexistente
	§ 9º Para o período anterior ao início de vigência da repactuação de risco hidrológico, a integralidade da garantia física da usina será considerada como parcela de energia não repactuada para fins de aplicação do inciso II do caput deste artigo.

O efeito prático da primeira alteração - §4º do art. 2º-A - foi a extensão de regras que tratam da repactuação do GSF - matéria central da Lei 13.203/2015 - para todas as usinas participantes do MRE. Ela acabou por incluir, desse modo, as usinas hidrelétricas estruturantes - as UHEs Santo Antônio, Jirau e Belo Monte -, as quais não constavam da lei até então.
Com a segunda alteração - novo §9º do art. 2º-B -, a lei passou a determinar que a integralidade da garantia física da usina será considerada como parcela de energia não repactuada para o período anterior ao início da vigência da repactuação do risco hidrológico.
O texto desse dispositivo foi feito de modo a aproximar o comando legal ao texto aprovado pela Diretoria da Aneel em sua resolução. Norma e lei ficaram a partir daí praticamente iguais em essência e forma, como mostra a Tabela 2.
Tabela 2 - Nova redação da Lei 13.203/2015 X redação REN Aneel 930/2021
	Lei 13.203/2015, alterada pela Lei 14.182/2021
	REN Aneel 930/2021

	Art. 2º-B (...) 
 (...) 
§ 9º Para o período anterior ao início de vigência da repactuação de risco hidrológico, a integralidade da garantia física da usina será considerada como parcela de energia não repactuada para fins de aplicação do inciso II do caput deste artigo.
	Art. 6º (...) 
 (...) 
§8º De acordo com o art. 2º-B da Lei nº 13.203, de 2015, para fins dessa resolução e para todo o período anterior ao início de vigência do Termo de Repactuação de Risco Hidrológico firmado nos termos da Resolução Normativa nº 684, de 11 de dezembro de 2015 será considerada como energia não repactuada a garantia física da usina.

Entende-se que a aprovação da Lei 14.182/2021 em 13/7/2021 legalizou o conteúdo do §8º do art. 6º da REN Aneel 930/2021 produzido em 13/4/2021. Seu conteúdo possuía indício de extrapolação dos limites e parâmetros fixados na legislação vigente à época (Lei 13.203/2015 e suas alterações) , segundo a compreensão desta Unidade Técnica.
A partir de 13/7/2021, não há mais que se falar em extrapolação da REN Aneel 930/2021 em face de limites e parâmetros da Lei 13.203/2015. A consequência direta disso é a insubsistência do primeiro indício de irregularidade apontado na representação - o qual apontava conteúdo de norma incompatível com a lei.
Com isso, deixa-se de analisar a manifestação da Aneel no tocante ao primeiro indício de irregularidade da representação, tendo em vista a incidência de perda de objeto.
III.3 - Da suposta irregularidade no aspecto procedimental de aprovação da REN 930/2021
A representação (peça 17) identificou as seguintes condutas associadas ao aspecto procedimental de aprovação da REN Aneel 930/2021:
alteração normativa sem a realização de Análise de Impacto Regulatório (AIR) ;
alteração normativa sem realização de consulta pública prévia;
alteração normativa sem parecer técnico ou jurídico prévios de unidade instrutiva; e
aceitação de recurso contra ato normativo de caráter geral e abstrato.
As condutas caracterizaram indícios de descumprimento de leis e regulamentos e a não observância de recomendação do TCU à Aneel proferida em processo distinto, tal como resumido pela Tabela 3.
Tabela 3 - Leis, regulamentos e acórdão supostamente infringidos/não observados na aprovação da REN Aneel 930/2021
	Aspecto
	Dispositivo Infringido

	Aspecto procedimental de formação da REN 930/2021
	Lei do Processo Administrativo (Lei 9.784/1999) 
	Art. 2º - Princípios da APF
Art. 31 - Necessidade de Consulta Pública

		Lei 13.848/2019
	Art. 6º - Necessidade de Avaliação de Impacto Regulatório (AIR) 
Art. 9º - Necessidade de Consulta Pública para atos normativos

		Portaria MME 349/1997 - Anexo: Regimento Interno da Aneel
	Art. 9º - Necessidade de Pareceres técnicos e jurídicos 
Art. 20 - Competências de assessoramento jurídico da Procuradoria da Aneel

		REN 798/2017 - Anexo (Normal Organizacional 40) 
	Arts. 1º, 4º e 6º - Necessidade de Avaliação de Impacto Regulatório (AIR) 

		REN 273/2007 - Anexo (Norma Organizacional 1) 
	Art. 43 - Não cabimento de recurso contra norma geral e abstrata no âmbito da Aneel

		Acórdão 3249/2020-TCU-Plenário
	Recomendação 9.3.3 - Necessidade de Consulta Pública e Parecer Jurídico em decisões que afetem a coletividade

Fonte: Peça 17 (pp. 18-19) . Adaptada.
III.3.1 - Da manifestação da Aneel
A Aneel se manifestou nos autos alegando a regularidade do processo de formação da REN 930/2021 (peça 84) .
Relatou que, durante a 10ª reunião pública ordinária da Aneel (RPO) , quando foi solicitada a manifestação de sua Procuradoria, o representante do órgão teria observado que os recursos administrativos que deram origem à produção da REN 930/2021 poderiam ser admitidos como pedidos de invalidação, pois trataram de suposta ilegalidade da REN 895/2020.
Contudo, a Diretoria da Agência, interpretando sua Norma de Organização (NO) nº 1 - que dispõe sobre os procedimentos para o funcionamento, a ordem dos trabalhos e os processos decisórios da Aneel nas matérias relativas à regulação e à fiscalização -, teria concluído ser possível receber as oposições dos agentes do setor elétrico como recursos, ainda que o objeto atacado tenha sido uma norma.
Alegou que isso não desrespeitaria a vedação da NO nº 1 porque (i) a Aneel considerou que a norma atacada tratava de casos concretos a agentes conhecidos, (ii) que envolvia situações já ocorridas, (iii) que atingiam agentes identificados, nos seguintes termos (peça 84, pp. 18-19) :
60. No voto condutor [do colegiado da Aneel] ficou observado que a decisão impugnada não teria efeitos prospectivos e que seu conteúdo não é geral e abstrato; que, ao contrário, tratar-se-ia de decisão específica para tratamento de situações conhecidas e de agentes específicos, quais sejam os efeitos causados pelas usinas estruturantes, relacionados à antecipação da garantia física; e às restrições na entrada em operação das instalações de transmissão necessárias ao respectivo escoamento; além da geração fora da ordem de mérito e importação.
61.Quanto aos efeitos concretos e específicos o art. 1º da REN 895, traz:
62. Evidencia-se de modo claro, quais são os fatos específicos e agentes individualizados que quer alcançar: usinas hidrelétricas participantes do Mecanismo de Realocação de Energia - MRE; efeitos causados pelos empreendimentos hidrelétricos com prioridade de licitação e implantação indicadas pelo Conselho Nacional de Política Energética - CNPE, notadamente usinas hidrelétricas de Santo Antônio, Jirau e Belo Monte, doravante Usinas Estruturantes. (grifos nossos) 
Visando reforçar a possibilidade de aceitação desse tipo de recursos, apresentou casos anteriores em que a Aneel já teria conhecido recurso contra normativo e de outros em que, apesar de não o ter conhecido, a Agência teria acabado por alterar, de ofício, a norma impugnada (peça 47, pp. 4-8) .
Além disso, como a Administração Pública sempre pode revogar normativos por motivos de conveniência ou oportunidade, desde que respeitados os direitos adquiridos, isso autorizaria a Aneel a alterar a REN 895/2020 da forma como o fez.
Mencionou que uma das razões de a Aneel não ter feito nova consulta pública, nem uma Análise de Impacto Regulatório (AIR) prévios para modificar a REN 895/2020, deveu-se ao fato de que a elaboração da REN 895/2020 já havia consumido o prazo de 90 dias que a Lei 14.052/2020 havia concedido para que a Aneel regulamentasse o disposto em seus arts. 2º, 2º-A e 2º-B.
Defendeu que a REN 930/2021 teria sido discutida nos mesmos autos processuais da REN por ela alterada (a REN 895/2020) e que a sua produção teria considerado toda a documentação dos autos. Isso denotaria que a aprovação da REN 930/2021 foi mera continuidade da Consulta Pública Aneel 56/2020, feita para aprovar a então REN 895/2020.
Ressaltou que não havia a obrigatoriedade de elaborar-se AIR antes da revisão normativa da REN 895/2020 porque (i) a Aneel decidiu que o caso em tela envolvia norma de caráter concreto; (ii) porque havia urgência; e (iii) o caso não oferecia possibilidade de adotar-se alternativas regulatórias.
Alegou que a desnecessidade de AIR estaria salvaguardada pelo inciso II do parágrafo 2º do art. 3º do Decreto 10.411, de 30 de junho de 2020 (regulamenta a Análise de Impacto Regulatório) e disposições seguintes:
Art. 3º A edição, a alteração ou a revogação de atos normativos de interesse geral de agentes econômicos ou de usuários dos serviços prestados, por órgãos e entidades da administração pública federal direta, autárquica e fundacional será precedida de AIR.
 (...) 
§ 2º  O disposto no caput não se aplica aos atos normativos:
I - de natureza administrativa, cujos efeitos sejam restritos ao âmbito interno do órgão ou da entidade;
II - de efeitos concretos, destinados a disciplinar situação específica, cujos destinatários sejam individualizados;
III - que disponham sobre execução orçamentária e financeira;
IV - que disponham estritamente sobre política cambial e monetária;
V - que disponham sobre segurança nacional; e
VI - que visem a consolidar outras normas sobre matérias específicas, sem alteração de mérito.
Art. 4º  A AIR poderá ser dispensada, desde que haja decisão fundamentada do órgão ou da entidade competente, nas hipóteses de:
I - urgência;
II - ato normativo destinado a disciplinar direitos ou obrigações definidos em norma hierarquicamente superior que não permita, técnica ou juridicamente, diferentes alternativas regulatórias;
III - ato normativo considerado de baixo impacto;
IV - ato normativo que vise à atualização ou à revogação de normas consideradas obsoletas, sem alteração de mérito;
V - ato normativo que vise a preservar liquidez, solvência ou higidez:
a) dos mercados de seguro, de resseguro, de capitalização e de previdência complementar;
b) dos mercados financeiros, de capitais e de câmbio; ou
c) dos sistemas de pagamentos;
VI - ato normativo que vise a manter a convergência a padrões internacionais;
VII - ato normativo que reduza exigências, obrigações, restrições, requerimentos ou especificações com o objetivo de diminuir os custos regulatórios; e
VIII - ato normativo que revise normas desatualizadas para adequá-las ao desenvolvimento tecnológico consolidado internacionalmente, nos termos do disposto no Decreto nº 10.229, de 5 de fevereiro de 2020.
§ 1º  Nas hipóteses de dispensa de AIR, será elaborada nota técnica ou documento equivalente que fundamente a proposta de edição ou de alteração do ato normativo.
§ 2º  Na hipótese de dispensa de AIR em razão de urgência, a nota técnica ou o documento equivalente de que trata o § 1º deverá, obrigatoriamente, identificar o problema regulatório que se pretende solucionar e os objetivos que se pretende alcançar, de modo a subsidiar a elaboração da ARR, observado o disposto no art. 12. (grifos nossos) 
Esclareceu, nesse sentido, que a Aneel já havia dispensado a elaboração prévia de AIR quando da elaboração da REN 895/2020, pois o colegiado da Agência havia entendido à época, por unanimidade, que "a Lei 14.052, de 2020, trouxe comandos legais com pouca ou nenhuma margem para alternativas regulatórias". Em assim sendo, não caberia também exigir-se AIR para a REN 930/2021, que revisou a REN 895/2020. E adicionou:
32. Ademais, com a interposição dos recursos que, vez acolhidos, levaram à REN 930/2021, notou-se que a redação anterior da norma, após provocação dos agentes, revelou ter estabelecido maior restrição que a legal. Frisa-se que, embora tenha alterado o texto original, dando a entender que caberiam alternativas regulatórias, a ANEEL entendeu que não era o caso, eis que a sua deliberação ocorreu em juízo de determinação da lei, e não em margem de discricionariedade. (grifos nossos) 
III.3.2 - Da manifestação da Abrage
A Abrage alegou que não houve irregularidade procedimental, nem prejuízo processual em razão da edição da REN 930/2021 (peça 25) .
As razões seriam as seguintes:
os recursos apresentados em face da REN 895/2020, cujo provimento deu origem à edição de REN 930/2021, eram admissíveis pela Lei 9.784/1999;
a própria Aneel pode anular de ofício atos ilegais, tais como a REN 895/2020;
a REN 895/2020 é um ato administrativo de caráter geral e abstrato, mas possui verdadeira natureza decisória, pois afetou direitos de agentes determináveis, o que lhe tornou atacável pela via de pedido de reconsideração;
não era necessária a reabertura de consulta pública para produzir a REN 930/2021 para receber as mesmas contribuições da sociedade, a edição de notas técnicas com o mesmo conteúdo e/ou uma nova análise pela Procuradoria que versasse sobre o mesmo tema; e
as instruções técnicas e consultas jurídicas aos órgãos internos da Aneel não possuem caráter vinculante.
III.3.3 - Da manifestação de Furnas
Furnas alegou que não houve irregularidade procedimental na edição da REN 930/2021 (peça 34) .
As razões seriam as seguintes:
não era necessária a reabertura de consulta pública para produzir a REN 930/2021 porque ela já tinha passado pela CP Aneel 56/2020, a mesma que deu origem à REN 895/2020;
as instruções técnicas e consultas jurídicas aos órgãos internos da Aneel não possuem caráter vinculante, sendo que, para ser vinculante, o parecer da AGU precisaria ter sido aprovado pelo Presidente da República;
a REN 895 apresentava efeitos concretos - não-abstratos - porque o §8º do artigo 6º excluía do rol de destinatários da compensação agentes determinados - aqueles que repactuaram o risco hidrológico nos moldes originalmente definidos na Lei 13.203/2015. Não havia nele qualquer efeito prospectivo, típico das normas gerais e abstratas e a própria SeinfraElétrica teria observado que a manutenção da REN 930 traria riscos de efeitos concretos à referida decisão da Agência, pois permitiria homologar prazos de extensão de outorga de usinas do MRE; e
a discussão sobre o cabimento do conhecimento ou não do recurso perde importância quando entendido que a Aneel possui autotutela administrativa para rever seus próprios atos, sendo cabível a manifestação dos agentes geradores como exercício do direito de petição (art. 5º, CF/1988) .
III.3.4 - Da manifestação da Norte Energia
A Norte Energia alegou que não houve irregularidade procedimental na edição da REN 930/2021 (peça 50) .
As razões seriam as seguintes:
era possível conhecer dos pedidos de reconsideração interpostos em desfavor da REN 895/2020, pois o STF já assentou entendimento de que o ato administrativo que permite a prévia individualização dos seus destinatários possui caráter concreto e subjetivo, não geral e abstrato (ADI 2137 MC, Relator Min. Sepúlveda Pertence, Tribunal Pleno, DJ 12/5/2000) ;
o TCU já teria assentado no Acórdão 2851/2016-TCU-Plenário o entendimento de que "norma geral e abstrata" é aquela caracterizada pela impossibilidade de se "prever/vedar todas as possibilidades fáticas advindas do mundo real" em decorrência de sua aplicação;
não era necessária a reabertura de consulta pública para produzir a REN 930/2021 porque ela já tinha passado pela CP Aneel 56/2020, a mesma que deu origem à REN 895/2020;
o §8º do artigo 6º veicula decisão concreta de exclusão de conjunto certo, conhecido e individualizável de geradores do rol de agentes em favor dos quais a Lei 14.052/2020 assegurou direito a compensação - no caso os 122 agentes que firmaram Termos de Repactuação com base na REN 684/2015 (listados no Anexo I da manifestação) ;
a SeinfraElétrica também reconheceria a prévia identificação dos efeitos concretos da REN 895/2020, uma vez que informou que a alteração promovida pela REN 930/2021 aumentaria em até 25% (até R$ 4 bilhões) os montantes de compensação;
a REN 895/2020 não traria efeitos prospectivos; ao contrário disso, é uma decisão específica para tratamento de situações já ocorridas;
ainda que não fosse cabível pedido de reconsideração em face da REN 895, sua alteração por meio da REN 930/2021 seria legal porque estaria amparada no poder-dever da Administração de anular seus próprios atos, quando eivados de vícios de ilegalidade;
a jurisprudência da Aneel é no sentido de que, na eventualidade de não cabimento de pedido de reconsideração, caberia à Aneel recebê-la como (i) pedido de invalidação ou (ii) direito de petição (art. 5º, CF) ;
a única formalidade que se exige para o exercício de autotutela é que se respeite os direitos adquiridos, os quais, no caso, foram salvaguardados, pois a REN 930/2021 não restringiu nenhum direito, mas, ao contrário disso, teria reconhecido direitos que antes haviam sido indevidamente negados;
o diretor da Aneel que foi o relator da REN 930/2021 afirmou "não ter vislumbrado que a alteração regulamentar traria qualquer prejuízo àqueles que são afetos à determinação";
o fato de não ter havido AIR não importou vício processual, pois a REN 930 foi uma continuidade, aperfeiçoamento ou correção da deliberação da Aneel sobre a regulamentação adequada da Lei 14.052/2020; e
a discordância da diretoria da Aneel em relação à opinião de sua Procuradoria não constitui vício procedimental, pois o parecer da procuradoria não é vinculante.
III.3.5 - Da manifestação de Abragel
A Abragel, apesar de ter solicitado ingresso nos autos (peças 56 a 58) , não trouxe argumentos ou contestação a elementos da representação, não havendo o que ser analisado.
III.3.6 - Da manifestação da Santo Antônio Energia
A Santo Antônio Energia alegou que não houve irregularidade procedimental na edição da REN 930/2021.
As razões seriam as seguintes (peça 83) :
a competência regulatória do setor elétrico foi reservada à Aneel, e não ao TCU, e não existe elementos suficientes para afirmar que a decisão da Aneel violou a ordem jurídica;
não cabe invocar, como fundamento para a desconstituição da decisão da Aneel, a ocorrência de potenciais benefícios para uma empresa privada;
o exercício das competências do TCU não pode implicar impedimento ao cumprimento da legislação pela Aneel, que determinou a ela regulamentar a Lei 13.203/2015, em prazo certo;
a aplicação da REN 930/2021 não causa impactos financeiros concretos e iminentes nas tarifas de energia, nem em outro custo assumido pelo consumidor, nem gera impacto direto ao erário, pois permite, inclusive, a prática de preços mais baixos em leilões de energia existente ou no mercado livre, em razão da existência de ativos possivelmente amortizados;
o risco ao erário e aos consumidores, imputado na representação, é especulativo; pois não há demonstração efetiva de que causaria prejuízos, em comparação ao término das outorgas atuais seguido de nova licitação. Ainda que houvesse algum prejuízo, ele seria verificado apenas no final do prazo das outorgas estendidas a partir da aplicação da REN 930/2021;
não houve inobservância da recomendação do item 9.3.3 do Acórdão TCU 3.249/2020, tendo em vista que a discussão nos presentes autos não envolve direitos da coletividade, mas sim direitos individuais de gestores hidrelétricos determináveis (e determinados) e o assunto da REN 930/2021 foi debatido na CP 56/2020 e contou com manifestação formal da Procuradoria à época;
o voto condutor do julgamento dos recursos na Aneel foi devidamente fundamentado; e
não houve prejuízo processual que justifique a suspensão ou anulação da REN Aneel 930/2021.
Além disso, argumentou que não haveria elementos no presente caso que propiciem ao TCU promover ou recomendar alteração na regulamentação da Aneel, pelos seguintes motivos:
ao regulamentar as disposições da Lei 13.203/2015, por meio da REN 930/2021, a Aneel adotou uma interpretação legítima sobre a referida lei; e
o STF possui orientação a respeito de exame de legalidade de ato normativo editado por agência reguladora que impõe limite à jurisdição constitucional, em que um doutrinador defende ser aplicável também aos órgãos de controle (ADI 4.874, Rel. Min. Rosa Weber, Tribunal Pleno, j. 01/02/2018, DJe 31/10/2019; e MENDONÇA, José Vicente dos Santos de. A propósito do controle feito pelos Tribunais de Contas sobre as agências reguladoras: em busca de alguns standards possíveis. Revista de Direito Público da Economia - RDPE, Belo Horizonte, ano 10, n. 38, p. 147-164, abr./jun. 2012, p. 162) .
III. 3.7. - Da análise das alegações apresentadas
Inicia-se a análise afastando as alegações preliminares trazidas em algumas manifestações que afirmam, em suma, não caber contestação do TCU quanto à regularidade procedimental de aprovação da REN 930/2021 porque ela somente seria viável se houvesse indício de irregularidade para com a lei.
Ora, foi justamente por haver indício de irregularidade que se iniciou o presente procedimento, conforme externado na peça inaugural da representação. E a aferição da legalidade pelo TCU de atos proferidos por entidades governamentais é questão pacífica na jurisprudência (peça 17, p. 5-6) :
30. Examina-se no presente caso se a atuação do órgão regulador se deu dentro dos parâmetros legais, já que é competência desta Corte de Contas examinar a legalidade, a legitimidade e os motivos determinantes para consecução de atos pela Administração Pública Federal. Ademais, acrescenta-se que há jurisprudência do TCU no sentido de determinar medidas corretivas a ato praticado na esfera de discricionariedade das agências reguladoras quando esses tiverem vícios. Citam-se como exemplos:
 (i) no âmbito do Acórdão 432/2020-TCU-Plenário, de Relatoria do Min. Augusto Nardes, o TCU deliberou que, desde que os atos praticados tenham vícios em seus requisitos, a exemplo da inexistência do motivo determinante e declarado, e se a irregularidade for grave, o TCU pode até mesmo determinar a anulação do ato;
 (ii) no âmbito do Acórdão 3251/2020-TCU-Plenário, de Relatoria do Min. Raimundo Carreiro, concluiu-se que o TCU pode determinar medidas corretivas a ato praticado na esfera de discricionariedade das agências reguladoras, desde que esse ato viole o ordenamento jurídico, do qual fazem parte os princípios da economicidade da Administração Pública e da modicidade tarifária na prestação de serviços públicos; e
 (iii) no âmbito do Acórdão 1704/2018-TCU-Plenário, de relatoria da Min. Ana Arraes, o TCU manifestou ser possível a expedição de determinação para a correção de ato normativo elaborado por agência reguladora quando verificada ineficácia nas ações de regulação ou omissão no tratamento concedido à matéria sob sua tutela, sem que isso caracterize intromissão na autonomia funcional da agência, uma vez que é dever do Tribunal verificar se as agências estão a cumprir adequadamente seus objetivos institucionais, entre os quais o de fiscalizar e regular as atividades sob sua esfera de competência.
Não há que se falar, pois, em inviabilidade de atuação do TCU no caso.
Quanto às alegações de que não houve irregularidade advinda da edição da REN 930/2021 (i) sem uma Análise de Impacto Regulatório (AIR) ; (ii) sem a realização de consulta pública prévia; e (iii) desacompanhada de parecer de unidade técnica ou da Procuradoria Federal Especializada junto à Aneel, ressalta-se que elas partem de dois pressupostos básicos.
O primeiro pressuposto é de que não caberia condicionar a aprovação da REN 930/2021 à realização de uma AIR porque a Aneel já havia dispensado tal instrumento quando da aprovação da REN 895/2020, ou seja, a norma à qual a REN 930/2021 alterou. Em resumo, se a Agência não o fez no primeiro momento, não caberia fazê-lo na revisão da norma.
Esse ponto já foi objeto de análise por esta SeinfraElétrica à peça 71 dos autos, tendo sido acatados por esta Unidade Técnica como argumentos para dispensa: o prazo estabelecido pela lei para regulamentação; e o fato de que não se tratava de existirem opções regulatórias a serem debatidas com a sociedade, mas sim, mudança de entendimento quanto ao que fora estabelecido no dispositivo legal (Lei 14.052/2020) .
Todavia, tendo em vista se tratar de decisão que poderia elevar o valor das compensações em até R$ 4,2 bilhões (representando um aumento de até 25%) , seria recomendável que a Agência procurasse deixar transparente o impacto da decisão que estava prestes a tomar; o que não foi feito nem no voto condutor da REN 930/2021, mas tão somente oralmente em função de fala de voto divergente durante a reunião de diretoria.
O segundo pressuposto é que o assunto da compensação às usinas participantes do MRE já havia sido objeto de debate na Consulta Pública Aneel 56/2020, sendo desnecessário reabrir o debate porque a aprovação da REN 930/2021 não se deveu a um exercício de juízo de conveniência e oportunidade da diretoria da Aneel, mas porque a REN 895/2020 continha um vício que deveria ser sanado.
O vício, segundo as manifestações, consistia no fato de que a REN 895/2020 restringia "o direito dos agentes geradores ao ressarcimento definido em lei, ao excluir toda a garantida física associada à repactuação, inclusive no período anterior ao termo de repactuação".
Ocorre, porém - conforme entendimento já apresentado por esta unidade técnica em sede de análise da oitiva de cautelar -, que se a Lei 13.203/2015 estabeleceu o início de 2015 como limite para a repactuação, nos anos anteriores não há energia repactuada em sentido estrito. Além disso, a retroatividade da compensação que foi conferida pela lei foi um incentivo criado pelo legislador para os geradores que ainda não tinha repactuado o risco hidrológico. Não havia, então, nenhuma restrição indevida no bojo da REN 895/2020, como equivocadamente mencionado nas manifestações ora examinadas.
O trecho a seguir, extraído daquela análise em sede de cautelar (peça 47, pp. 10-14) , ajuda a relembrar o caso. Na instrução, detalhou-se o encadeamento lógico e funcional dos dispositivos presentes na Lei 13.203/2015, o contexto histórico do momento de sua aprovação, trouxe exemplos, explicou-se a relação da lei com atos infralegais dela resultantes, o tipo de repactuação que o mercado fez com base nela (apenas energia contratada no ACR) , resgatou trechos de documentos do MME e da Aneel elaborados em resposta a perguntas feitas pelo Senador relator do projeto de lei e apresentou-se a diferença de finalidade, de alcance e de efeitos das Leis 13.203/2015 e 14.052/2020 sobre o tema:
48.	A Lei 13.203/2015 trouxe, nos termos dos §1º e 4º, do art. 1º, diferentes mecanismos para permitir a repactuação da [parte da] energia que se encontrava contratada no ambiente de contratação regulada (ACR) e da [parte] que não se encontrava vinculada àquele mercado (ou seja, poderia ser disponibilizada ao ambiente de contratação livre) .
49.	Esta Lei (art. 2º) também modificou o arcabouço legal no sentido de que, a partir de 2017, o custo do deslocamento da geração hidroelétrica decorrente de geração termelétrica que exceder aquela por ordem de mérito (GFOM) e importação de energia elétrica sem garantia física fosse considerado encargo (Encargo de Serviços do Sistema - ESS) e, portanto, não fosse arcado pelo gerador participante do MRE. A Aneel regulou esse assunto por meio da REN 764/2017.
50.	Conforme já exposto à peça 17, não há energia repactuada antes do período abrangido pela Lei 13.203/2015. Essa lei foi publicada em dezembro de 2015 e seus efeitos retroagiram a janeiro de 2015. Ou seja, essa lei não somente estabeleceu possibilidade de os geradores transacionarem o risco hidrológico futuro, que, no caso da parte da energia comercializada com o mercado regulado consistiu em repassar esse risco para o consumidor por meio de pagamento de um prêmio e subsequente contabilização do risco na conta de Bandeiras Tarifárias, mas também de transacionar o risco hidrológico já materializado naquele ano de 2015 (cuja analogia mais próxima seria uma corretora de seguros aceitar fazer seguro de um veículo já sinistrado) . De toda sorte, o legislador assim o quis.
51.	Se a Lei estabelece o início de 2015 como limite para a repactuação, nos anos anteriores não há energia repactuada em sentido estrito. Essa delimitação temporal (janeiro de 2015) foi uma decisão do legislador, que poderia ter definido outro prazo para retroação da repactuação.
52.	Assim, a partir do momento da repactuação, determinada parcela de energia foi repactuada. Essa "parcela repactuada" independe se está se falando de 2020 ou de 2015. Significa apenas o percentual, a parte, da energia de determinada usina que teria o "selo" de energia repactuada e seu risco hidrológico não mais seria do gerador, passando para o consumidor. 
53.	O art. 2-B da Lei 13.203/2015 trata exatamente e exclusivamente da compensação retroativa ("os parâmetros de que tratam os arts. 2º e 2º-A desta Lei serão aplicados retroativamente sobre a parcela de energia") . Ora, não teria razão de existir o inciso II se o objetivo do legislador não fosse o de excluir exatamente a parcela de energia repactuada da compensação retroativa, não tendo sido distinguido no diploma legal o período pré ou pós-repactuação. 
54.	Para fins didáticos, dar-se-á um exemplo. Uma usina hipotética, UHE X, tem 100 MWmed de garantia física em 2015. Desse total, 50% estava comercializada no ACR e 50% no ACL. O agente detentor da UHE X decidiu repactuar, nos termos do §1º, do art. 1º, da Lei 13.203/2015, uma parcela da energia negociada no ACR, 40 MWmed, por exemplo, ou seja 40% de sua GF. Qual é a "parcela de GF repactuada" desta usina? Ora, 40% de sua GF ou 40 MWmed. É necessário incluir nessa pergunta de qual ano estamos falando? Ou a resposta é 40 MWmed, independentemente? O art. 2º-B não traz momento no tempo para o termo "parcela não repactuada", ou seja, entende que a parcela da energia cujo risco hidrológico permaneceu com o gerador é que importa para fins de compensação. No exemplo da UHE X, essa "parcela não repactuada" é de 60 MWmed (60% da GF) . 
55.	Vale lembrar que, de forma fática, ocorreu que toda a energia repactuada sob os auspícios da Lei 13.203/2015 se deu em energia que se encontrava contratada no ACR. 
56.	Seguindo o exemplo da UHE X: os 40 MWmed repactuados estavam vinculados ao ACR. Ou seja, mesmo no ACR, como a UHE X dispunha de 50 MWmed neste ambiente, uma parcela da energia não foi repactuada (correspondente a 10 MWmed) . 
57.	Novamente vem a pergunta: sob qual parcela da energia a alteração promovida pela Lei 14.052/2020 desejou alcançar? 
58.	O contexto em que a norma foi editada é relevante para responder à pergunta e entender o problema que se procurava solucionar. Quando da publicação da Medida Provisória 688/2015, que originou a Lei 13.203/2015, conforme exposição de motivos e entendimento consolidado no setor, buscou-se diminuir o problema da judicialização do risco hidrológico. Portanto, para repactuar, se beneficiando da possibilidade trazida na MP, o gerador tinha que desistir da ação judicial e renunciar a qualquer alegação de direito sobre o qual se fundava a referida ação, nos termos do art. 1º, §10, transcrito a seguir:
§ 10. O agente de geração que possuir ação judicial em curso na qual requeira isenção ou mitigação de riscos hidrológicos relacionados ao MRE deverá, como condição para valer-se da repactuação prevista no caput, desistir da ação judicial e renunciar a qualquer alegação de direito sobre a qual se funde a referida ação, protocolando requerimento de extinção do processo com resolução do mérito, ficando dispensados os honorários advocatícios em razão da extinção da ação.
59.	A REN 684/2015 regulamentou o assunto. No modelo do Termo de Repactuação do Risco Hidrológico da referida REN, constava explicitamente a renúncia, por parte do gerador, de ações judiciais, como condição de eficácia, nos seguintes termos:
CLÁUSULA SÉTIMA - DA EFICÁCIA
Subcláusula Primeira - Como condição de eficácia da repactuação prevista neste contrato, o GERADOR renuncia, de modo irrevogável e irretratável, ao direito de discutir, na via administrativa, arbitral e judicial, suposta isenção ou mitigação de riscos hidrológicos relacionados ao MRE.
Subcláusula Segunda - O GERADOR apresenta cópia do requerimento de extinção dos processos judiciais que requeiram a isenção ou mitigação de riscos hidrológicos relacionados ao MRE nos termos da Resolução Normativa nº 684, de 2015 (aplicável se houver ação em curso) .
60.	Retome-se que apenas agentes de geração que comercializam energia no ACR consideraram a proposta da Lei 13.203/2015 vantajosa e manifestaram adesão a seus termos. Já os agentes do ACL decidiram não aderir aos termos de repactuação e mantiveram suas ações judiciais. Assim, o problema da judicialização não foi totalmente resolvido com a Lei 13.203/2015. A Lei 14.052/2020 buscou novamente resolver o problema da judicialização, que se atinha majoritariamente ao ACL. Porém, desta vez, sob outras condições. 
61.	Esta Unidade Técnica desde a instrução inicial (à peça 17) considerou os diferentes dispositivos trazidos pela Lei 13.203/2015 e pela Lei 14.052/2020. Enquanto a primeira, em seu art. 1º, permitiu a repactuação do risco hidrológico às geradoras integrantes do MRE, considerando efeitos hidrológicos no mecanismo (despacho de usinas termelétricas fora da ordem de mérito e importação de energia) ; a segunda, em seu art. 2º, estabelece também um mecanismo de compensação.
62.	Dessa maneira, concorda-se com o argumento trazido pela Aneel de que "trata-se de legislações que, embora referenciem o GSF, propuseram soluções distintas e que (...) são cumulativas e não excludentes" (peça 47, p. 12) .
63.	No entanto, a Lei 14.052/2020 traz exclusão expressa do universo de agentes elegíveis para a compensação: aqueles que repactuaram o risco hidrológico, nos termos do art. 1º, da Lei 13.203/2015, para a respectiva parcela de energia, sem fazer menção alguma a período para o qual a repactuação tenha incidido. A distinção que é feita pelo dispositivo refere-se única e exclusivamente à parcela de energia que foi ou não objeto da repactuação.
64.	A Aneel, ao regulamentar a Lei 13.203/2015, alterada pela Lei 14.052/2020, no § 8º do art. 6º da Resolução 895/2020 considerou que somente caberia compensação à parcela de garantia física não repactuada. Ao apreciar recurso contra esse normativo, que culminou com a Resolução 930/2021, o regulador decidiu por separar temporalmente as parcelas de energia e permitir compensação, no período de 2013 a 2014, a energia associada à totalidade da garantia física, mesmo à parcela que tenha sido objeto de repactuação em 2015.
65.	Se a lei expressamente veda a adesão de quem já havia repactuado, não há competência para o Regulador reconhecer este direito, sob qualquer argumento, ainda que fosse de isonomia ou "justiça". Não cabe ao Regulador reconhecer direito contra legem.
66.	Aos agentes, em 2015, foi oferecida uma alternativa à judicialização do tema do GSF no setor elétrico, mediante a repactuação do risco hidrológico e a desistência das ações judiciais em curso e a possíveis ações futuras. A aludida repactuação permitiu que os geradores hidrelétricos que aderiram aos termos dessa lei transferissem, no todo ou em parte, o risco hidrológico à parte compradora no Ambiente de Contratação Regulada. Ou seja, desde 2015, os riscos que se seguiram não mais pertenciam aos concessionários de geração que repactuaram o risco hidrológico sob os auspícios da Lei 13.203/2015, mais sim aos consumidores. 
67.	Para acesso à repactuação, os geradores renunciaram ao direito de discutir judicialmente, administrativamente ou arbitralmente seus riscos hidrológicos. A eles, foi oferecido um acordo em troca de renúncia da discussão judicial, implicando resolução e prevenção de litígios desses geradores que já repactuaram o risco hidrológico com fundamento no art. 1º da Lei 13.203/2015. Se, em 2020, novo dispositivo legal trouxe vantagens possivelmente maiores a quem não aderiu ao mecanismo anteriormente, isso não justifica que se refaçam os acordos anteriores, sob pena de acarretar insegurança jurídica.
68.	Cada agente de geração teve a prerrogativa de aceitar a proposta legal ou não para cada um dos empreendimentos sob sua titularidade, na parcela que lhe convinha. Alguns aceitaram, passando o risco hidrológico para o consumidor e abrindo mão de eventuais ações judiciais; outros não. Assim, não há que se falar em nova negociação ou compensação, a não ser que a nova Lei explicitamente o fizesse, o que não foi o caso. 
69.	Os agentes que repactuaram seus riscos hidrológicos, renunciaram ao direito de questionar "qualquer alegação de direito sobre a qual se funde a referida ação [judicial]" relacionado aos riscos hidrológicos do MRE para as usinas repactuadas, conforme o Anexo III da REN 684/2015. Ou seja, há, para esses agentes, ausência de interesse recursal. Como dito, a renúncia se deu por usina e não por agente, considerando a parcela de energia associada ao ACR ou ACL. 
70.	Além das ações judiciais para não arcarem com o risco hidrológico, alguns agentes obtiveram liminares para se proteger e não arcar com os impactos do GSF causadas pelos agentes que não repactuaram e, portanto, continuaram inadimplentes (majoritariamente os agentes com energia no ACL) . Disso resultou novo travamento da liquidação no mercado de curto prazo âmbito da CCEE, que em 2019 chegou ao montante de R$ 7,45 bilhões. Importante destacar que os termos da renúncia que era pré-requisito para a repactuação não alcançavam a obrigatoriedade de desistência de ações protetivas, ou seja, que protegesse o gerador dos efeitos causados por ações de outros agentes.
71.	Conforme documentado pelo MME na Nota Informativa 30/2019/ASSEC (peça 60) , ao responder questionamento do Senador Marcos Rogério sobre os efeitos do Projeto de Lei (PL) 3.975/2019 que originou a Lei 14.052/2020, a nova lei viria para resolver o imbróglio, ao liberar o travamento da liquidação associada ao ACL, e acabar com a judicialização. Para tanto, previu que os impactos resultantes alcançariam R$ 11,1 bilhões (para esse cálculo, o MME utilizou os mesmos termos da REN 684/2015 - normativo que trouxe os parâmetros para efetivação da repactuação) . Mais tarde, com a Resolução 895/2020 esse valor se mostrou ser da ordem de R$ 16 bilhões. Já com a Resolução 930/2021, passaria para R$ 20 bilhões. 
72.	De toda sorte, naquele momento o próprio MME, ao explicar os termos previstos no projeto de lei ressaltou que: 
No âmbito do ACR houve a cobrança do prêmio porque o risco hidrológico foi repassado dos geradores para os consumidores que adquiriram a energia em leilões e, por isso, há a cobrança dos riscos aos vendedores de energia. 
No ACL, por sua vez, a proposta é a de ressarcimento aos geradores pelos impactos de medidas fora de sua gestão, tais como antecipação de garantia física das usinas estruturantes, atraso das linhas de transmissão e deslocamento hidráulico, por meio da extensão de outorga.
73.	Veja que não faz sentido a Lei 14.052/2020 buscar beneficiar também aqueles agentes que já não eram mais responsáveis pelo risco hidrológico e tinham renunciado a ações judiciais passadas e futuras, pois, para esses, o problema da judicialização já estava resolvido.
74.	Ao contrário do que argumentam os recorrentes, não é crível que a legislação trata de renúncia parcial para a repactuação do risco hidrológico oferecida em 2015, sob pena de se eternizar a discussão sobre a repactuação do risco hidrológico no setor, gerando insegurança jurídica.
75.	Esse também era o entendimento da Agência quando dos trâmites de aprovação da referida lei no Congresso Nacional. Em resposta a questionamento do Senador Marcos Rogério sobre os efeitos do PL que originou a Lei 14.052/2020, a Aneel afirmou (peça 61, p. 8) :
IV. Montante elegível
Importante ressaltar que apenas a parcela do MRE cujos riscos hidrológicos não são assumidos pelos consumidores cativos tem direito a participar do acordo. Dessa forma, deve ser excluído do cálculo os valores de responsabilidade das usinas cotistas, Itaipu e das usinas repactuadas na proporção de sua repactuação. Dessa forma, cerca de 46% do impacto financeiro apurado para o MRE estaria elegível a participar do acordo.
76.	É esta também a posição do Diretor-Geral da Agência, externada em seu voto divergente (peça 16, p. 13) :
25. Quanto ao tema, é preciso partir da premissa de que a Lei nº 13.203, de 2015, traz tratamento para uma situação jurídica que não é comparável à situação discutida e tratada na Lei nº 14.052, de 2020, para fins de isonomia. Neste caso, é preciso dar tratamento desigual na proporção das desigualdades que se verificam nas situações.
26. Na Lei nº 13.203, de 2015, o gerador repassou o risco hidrológico para o consumidor mediante o pagamento de um prêmio, tendo como condicionante a renúncia ao direito em que se fundavam as ações judiciais.
27. Nas ações judiciais de GSF, a causa de pedir das ações envolviam tanto o risco hidrológico adverso quanto os atos estatais, de ordem estrutural e conjuntural, que frustraram a geração do MRE (em especial Geração Fora da Ordem de Mérito e antecipação da garantia física das usinas estruturantes) .
77.	A retroatividade da compensação é incentivo criado pelo legislador para os geradores que ainda não tinham repactuado o risco hidrológico e, portanto, não haviam firmado o compromisso de encerrar as ações judiciais que buscam a isenção ou mitigação do risco hidrológico relacionado ao MRE. Para a parcela de energia já repactuada, não há mais o que transacionar, uma vez que esses geradores já não suportam mais os riscos hidrológicos, que passaram a ser dos consumidores, e também não têm como oferecer em troca algo que já foi dado na celebração do acordo anterior, a renúncia ao direito de pedir isenção ou mitigação de efeitos que frustraram a geração do MRE.
A questão da incompatibilidade entre a REN 930/2021 e a Lei 14.052/2020 só foi resolvida em 13/7/2021, com a promulgação da Lei 14.182/2021, devido a emenda inserida no texto da MP 1.031/2021 justamente com esse fim. A nova lei legalizou o conteúdo do §8º do art. 6º da REN Aneel 930/2021, produzido em 13/4/2021, que, até então, era ilegal, pois seu conteúdo extrapolava os limites e parâmetros fixados na legislação vigente à época.
Dessa maneira, não merece prosperar o argumento de que não foi aberta nova fase de consulta pública pois se tratava de revisão no sentido de "corrigir vício que deveria ser sanado".
A Lei 13.848/2019 (Lei das Agências) , em seu art. 9º, determina a necessidade de consulta pública prévia a alteração normativa, o que não foi observado no presente caso.
Quando a agência deixa de reabrir a CP quando da percepção do seu "equívoco", ela obsta que os demais agentes e a sociedade se manifestem sobre o assunto. Dessa sorte, o processo seguiu apenas com as visões e manifestações dos agentes que seriam beneficiados pelo aumento da compensação. Os agentes prejudicados pela alteração normativa - sim, eles existem - são, como é habitual no setor elétrico brasileiro, os que menos tem conhecimento e influência nas decisões: os consumidores de energia elétrica.
Mesmo que a REN 930/2021 não viesse provocar dano ao erário imediato - e aqui se faz referência a uma hipótese que não se confirmou pura e simplesmente porque a Lei 14.182/2021 legalizou posteriormente o conteúdo daquela resolução - haveria sim impacto para a União e para os consumidores com a extensão das outorgas.
Tal raciocínio já foi esclarecido em fase processual anterior por esta SeinfraElétrica (peça 47, 15-16) :
86. (...) Esse aumento na compensação embora não implique em cobrança a maior de imediato dos consumidores, implicará a extensão dos prazos de outorga dessas usinas, o que representa renúncia de receita para a União e um custo para os consumidores. Em sua manifestação (peça 47, p. 13) , a Aneel apresenta o valor adicional estimado de R$ 4,2 bilhões para as compensações, decorrente da REN 930/2021. 
87. Embora a compensação não seja feita em valores monetários diretamente aos agentes beneficiados pela medida, pois pode ser feita mediante extensão do prazo das outorgas, é fato que, ainda nessa última hipótese os titulares das usinas terão ganho financeiro. Isso porque a extensão da outorga implica o direito de exploração do empreendimento por um período adicional, o que inclui os benefícios financeiros que dele advém. Não fosse essa extensão de outorga, a União poderia licitar nova concessão, resultando em bônus de outorga. Os recursos financeiros resultantes do bônus de outorga, tal como tradicionalmente vêm sendo feito pelo governo federal, com base em normativo próprio, poderiam ser destinados integralmente para a União ou compartilhados com consumidores via redução de suas tarifas ou de encargos dele cobrados. 
88. A própria Aneel, em resposta a questionamento do Senador Marcos Rogério sobre os efeitos do PL que originou a Lei 14.052/2020, aponta os possíveis prejuízos ao Tesouro e aos consumidores (via CDE) com a extensão das outorgas (peça 61, p. 5) : 
5) E possível afirmar que a solução legislativa proposta resultará em montante financeiro nulo? É possível afirmar que não haverá impacto para o consumidor cativo, observando que as alterações propostas no PL 10.985/2018 que ensejam a extensão de outorga se encontram nos artigos 2º-A e 2º-B, e não no art. 2º, que trata das compensações mediante cobrança de encargos?
19. Conforme estabelece a Lei nº 12.783, de 2013, as concessões de geração não prorrogadas são licitadas com a previsão de pagamento pelo novo concessionário de bonificação de outorga, recurso destinado ao Tesouro e não ao setor elétrico.
20. Com a extensão das outorgas das concessões das usinas, conforme PL, haveria, a princípio, postergação do pagamento da bonificação de outorga ao Tesouro, não afetando os consumidores de energia elétrica.
 (...) 
7) Considerando que o Substitutivo do PL 232/2016 aprovado na Comissão de Assuntos Económicos do Senado Federal, traz previsão de que parte da chamada renda hidráulica de novos contratos de concessão sejam direcionados à CDE, a conversão do benefício aos geradores em extensão da outorga não significa a retirada de recursos da CDE, impactando na tarifa dos consumidores (livres e cativos) ?
23. Com a extensão da outorga de geradores pelo deslocamento hidráulico, considerando a aprovação da proposta constante no PL 232/2016, haveria postergação na destinação de recursos à CDE.
89.Assim, mesmo que o dano ao erário e/ou ao consumidor não seja verificado de imediato, há, sim, impacto para a União e para os consumidores com o aumento do prazo de extensão de outorga.
90. A posição externada pelo Ministério Público Federal na Portaria 3, de 26/4/2021, que instaura procedimento administrativo para acompanhamento da regularidade da regulamentação pela Aneel das novas condições para a repactuação do risco hidrológico de geração de energia elétrica estabelecidas pela Lei 14.052/2020, que alterou a Lei 13.203/2015, corrobora esse entendimento de possível prejuízo ao Tesouro Nacional (peça 62, p. 4) : 
CONSIDERANDO que a ANEEL promoveu alterações na Resolução Normativa nº 895/2020, por meio da aprovação da Resolução Normativa nº 930/2021, as quais poderão resultar em elevação dos montantes a serem compensados pela União em decorrência da repactuação do risco hidrológico estabelecida pela Lei nº 14.052/2020, em comparação à regulamentação originariamente fixada pela Resolução Normativa nº 895/2020; 
CONSIDERANDO a apuração pelo Tribunal de Contas da União - TCU de indícios de irregularidades constatadas na aprovação da Resolução Normativa nº 930/2021 pela ANEEL; 
RESOLVE instaurar PROCEDIMENTO ADMINISTRATIVO para acompanhamento da regularidade da regulamentação pela ANEEL das novas condições para a repactuação do risco hidrológico de geração de energia elétrica estabelecidas pela Lei nº 14.052/2020, que alterou a Lei nº 13.203/2015.
Importante precedente pode ser criado no âmbito regulatório se, diante de determinado assunto ou processo que já tenha sido objeto de consulta pública e análises técnicas e jurídicas, se entenda desnecessária a transparência e contraditório em outras etapas do processo decisório. Mesmo se o processo for considerado como continuidade da regulamentação da Lei 13.203/2015, isto não justifica, tendo novos elementos e possíveis interpretações, o gestor público impedir os demais afetados pela decisão de participarem.
A reabertura da CP 56/2020, numa segunda fase, que trataria objetivamente os pontos novos trazidos ao conhecimento da Agência - pontos esses que teriam feito alguns diretores da Aneel mudar de opinião -, permitiria que os demais agentes se manifestassem, incluídos nesse rol a própria União, por meio da Procuradoria Geral da República ou do Ministério da Economia, o Instituto Brasileiro de Defesa do Consumidor (IDEC) e outros órgãos de defesa e proteção de consumidores, conselhos de consumidores das distribuidoras de energia elétrica, etc.
No presente caso, a falta de reabertura da CP consiste em irregularidade processual com prejuízo efetivo ao processo decisório, no sentido de que não foi permitido exercer o direito do contraditório pelas partes potencialmente atingidas pela alteração normativa.
Ademais, foi descumprido o próprio Regimento Interno da Aneel (Anexo à Portaria MME 349/1997) , que estabelece que: 
Art. 9º A Diretoria deliberará sobre as matérias de sua competência com, no mínimo, três votos convergentes. 
§ 1º As matérias submetidas à deliberação da Diretoria, devidamente instruídas com as informações e pareceres técnicos e jurídicos, serão relatadas por um Diretor, o qual será o primeiro a proferir voto.
No caso em análise, nenhuma área técnica da Agência ou a Procuradoria foi consultada ou envolvida nas discussões após o recebimento dos recursos, nem ao menos para avaliar o impacto da possível alteração normativa. Logo, não houve a prévia instrução técnica sobre a qual um Diretor relator se debruçaria para, ao final, submeter o caso à deliberação do colegiado, conforme o MME decidiu exigir que a Agência assim o fizesse, quando aquela pasta ministerial aprovou o Regimento Interno da Aneel.
Não constam nos autos nenhum documento técnico ou jurídico após a interposição dos recursos. No processo administrativo Aneel 48500.000373/2019-94, após os recursos, não foram solicitados pelo relator nenhum dado, análise técnica ou parecer jurídico para auxiliar na tomada de decisão. Constam apenas registros de reuniões entre os recorrentes, o relator e integrantes do seu gabinete (peça 65 - extratos de reuniões ocorridas em 5/2/2021, 12/2/2021, 18/2/2021 e 18/3/2021) .
Nesta seara, a Aneel, em sua manifestação à peça 47, argumentou que as análises técnica e jurídica foram reiteradamente consideradas no voto que embasou a nova resolução. De fato, o voto condutor da decisão que aprovou a REN 930/2021 traz trechos dos documentos que instruíram o processo quando da aprovação da REN 895/2020. Ressalta-se, contudo, que ao analisar os recursos, que apresentaram os mesmos argumentos enfrentados e afastados anteriormente pela Diretoria da Agência ao analisar a CP 526/2020, o voto condutor conclui de maneira oposta às conclusões da instrução feita por cinco superintendências da Agência e de sua Procuradoria à época daquela CP, sem ao menos solicitar posicionamento das áreas técnicas e jurídicas sobre os recursos interpostos. 
Apesar de tais pareceres técnicos e jurídicos não serem vinculantes, entendimento pacífico e aplicável ao caso, tais áreas técnicas e Procuradoria não foram ao menos consultados previamente, em desacordo com o estipulado no regimento e em norma específica que disciplina o rito processual de deliberações na Aneel. 
A alegação trazida de que "só após o recurso desses agentes é que se verificou a real necessidade de adequação da REN 895 à Lei" (peça 47, p.7) reforça o argumento de que o que havia antes no processo não poderia justificar a mudança pretendida e deveriam ter ocorrido discussões, ao menos internas, formalizadas em processos administrativos, senão com a abertura de nova fase de consulta pública no mínimo, em nome da observância ao rito decisório instituído pela própria Agência, da transparência e da segurança jurídica.
O aumento de compensações no montante estimado de até R$ 4,2 bilhões sem o devido respeito ao processo, sob o pretexto de não ter impacto imediato nas contas dos consumidores, não é aceitável. O passado recente do setor elétrico brasileiro, como a publicação da MP 579/2012, demostra que ações mal refletidas no presente podem ter repercussões severas no futuro.
Por fim, quanto ao cabimento ou não de recurso contra a REN 895/2020, permanece o entendimento de que se tratava de norma geral e abstrata, contra a qual não cabe recurso.
Esse argumento já foi enfrentado nos autos e afastados na compreensão desta unidade técnica, quando da análise de manifestação da Aneel em oitiva de cautelar. Não cabe dizer que os sujeitos destinatários da norma estavam individualizados, nem que todos os agentes participantes do MRE poderiam ser beneficiados pelo art. 2º-B da Lei 13.203/2015. Não há individualização a priori da norma, pois o usufruto do benefício da compensação depende de, ao menos quatro escolhas e ações que não são gerenciáveis pela Aneel, nem pela União, senão vejamos (peça 47, pp. 23-24) :
151. A REN 895/2020 é ato normativo de natureza geral e abstrata, que regula lei que busca proporcionar compensação a uma classe de agentes impactados por decisões públicas anteriores. O fato de o ato normativo trazer efeitos a certa classe de agentes (participantes do MRE) não traz prejuízo ao caráter geral e abstrato da norma. A maioria das normas emitidas por agências reguladoras trazem efeitos determináveis a agentes, sem que sejam consideradas normas de efeitos concretos. Se assim o fosse, a maioria dessas normas estaria sujeita a recursos de reconsideração.
152. Aliás, se a regra fosse que atos legais ou normativos de caráter geral pudessem ser alvo de recurso, salvo o de nulidade, seria percebida uma situação de completa insegurança jurídica.
153. Ademais, a posterior homologação dos valores, a assinatura do termo de renúncia a discussões judiciais e administrativas sobre o assunto, o ato de extensão de outorga e o efetivo aditamento dos contratos é que trarão os efeitos concretos a essa norma.
154. Veja, não são todos os agentes do MRE que podem ser beneficiados pelo art. 2-B da Lei, mas apenas aqueles que i) não tenham repactuado sua energia (para a parcela repactuada) ; ii) efetivamente desistam da ação judicial cujo objeto seja a isenção ou a mitigação de riscos hidrológicos relacionados ao MRE e renunciem a qualquer alegação de direito sobre o qual se funda a ação; iii) aceitem os valores calculados pela CCEE e homologados pela Aneel e solicite a extensão da outorga junto a Agência; e iv) assinem o Termo de Aceitação de Prazo de Extensão de Outorga e de Desistência e Renúncia disposto no Anexo II da REN 895/2020.
155. Como a Aneel saberia de antemão quais agentes desistiriam das ações judiciais e renunciariam a qualquer alegação de direito? A Agência não sabia, pois a Resolução Normativa 895/2020 é tipicamente de natureza geral e abstrata, portanto, nos termos expressamente previstos na Norma Organizacional 1 da Aneel, os recursos que culminaram na REN 930/2021 não poderiam ter sido conhecidos.
156. Repise-se, se a norma fosse aplicável diretamente a caso concreto, não se necessitaria de resolução homologatória. Portanto, a norma, diferente de um ato homologatório ou autorizativo, com beneficiário determinado, é de caráter geral e abstrato e, portanto, os recursos não poderiam ter sido conhecidos.
Também já se esclareceu na citada instrução precedente que, mesmo que não houvesse vedação expressa no Regimento Interno da Aneel e coubesse recurso a ato normativo de caráter geral e abstrato, as recorrentes (Norte Energia, Santo Antônio Energia e Furnas) , ao aceitarem o Termo de Repactuação do Risco Hidrológico, anexo à REN 684/2015, "renuncia[ram], de modo irrevogável e irretratável, ao direito de discutir, na via administrativa, arbitral e judicial, suposta isenção ou mitigação de riscos hidrológicos relacionados ao MRE" (peça 69, p. 19) .
Na ocasião, foi resgatado, ainda, o teor da renúncia assinada por tais agentes, o qual não deixa dúvidas do fato de que não era possível conhecer de pedidos de reconsideração desses agentes, tal como optou parte da Diretoria da Aneel (peça 47, p. 26) :
175. O Termo assinado deixou claro que a renúncia era irrevogável, irretratável, alcançava tanto discussões na via administrativa, quanto arbitral e judicial, além de não ser afetada por qualquer negócio jurídico futuro envolvendo o gerador, como venda, troca de controle societário, cessões ou incorporações:
REN Aneel 684/2015 - Anexo III - Termo de repactuação do risco hidrológico - ACR
CLÁUSULA SÉTIMA - DA EFICÁCIA
Subcláusula Primeira - Como condição de eficácia da repactuação prevista neste contrato, o GERADOR renúncia, de modo irrevogável e irretratável, ao direito de discutir, na via administrativa, arbitral e judicial, suposta isenção ou mitigação de riscos hidrológicos relacionados ao MRE.
Subcláusula Segunda - O GERADOR apresenta cópia do requerimento de extinção dos processos judiciais que requeiram a isenção ou mitigação de riscos hidrológicos relacionados ao MRE nos termos da Resolução Normativa nº 684, de 2015 (aplicável se houver ação em curso) .
CLÁUSULA OITAVA - DAS DISPOSIÇÕES GERAIS Subcláusula Primeira - O presente TERMO é firmado em caráter irrevogável e irretratável pelo prazo de vigência definido na CLÁUSULA TERCEIRA, independentemente da celebração de outros atos jurídicos junto a terceiros, mesmo ocorrendo venda, cessão, incorporação ou qualquer outro negócio jurídico envolvendo o GERADOR, assumindo os novos controladores ou a nova detentora das outorgas, todos os direitos e as obrigações assumidas no presente instrumento.
Se tais empresas não tinham direito de recorrer administrativamente, por que a Aneel resolveu conhecer deles? Afinal, eles eram incabíveis. A deliberação da Diretoria consta da Ata da reunião no site da Aneel:
A Diretoria, por maioria, vencidos o Diretor-Geral, André Pepitone da Nóbrega, e a Diretora Elisa Bastos Silva, decidiu: (i) conhecer do Pedido de Reconsideração interposto por Furnas Centrais Elétricas S.A. em face da Resolução Normativa nº 895/2020, que regulamentou o artigo 2º da Lei nº 14.052/2020, que incluiu os artigos 2º- A, 2º- B, 2º- C e 2º- D na Lei nº 13.203/2015, a fim de estabelecer novas condições para a repactuação do risco hidrológico de geração de energia elétrica, para, no mérito, dar-lhe provimento, no sentido de (ii) alterar o § 8º do art. 6º da Resolução Normativa nº 895/2020, para que conste com nova redação, nos seguintes termos: "§ 8º De acordo com o art. 2º-B da Lei nº 12.203/2015, para fins dessa resolução e para todo o período anterior ao início de vigência do Termo de Repactuação de Risco Hidrológico firmado nos termos da Resolução Normativa nº 684, de 11 de dezembro de 2015, será considerada como energia não repactuada a garantia física da usina (NR) "
As dúvidas sobre a forma como a revisão normativa foi efetuada pela Aneel persistem. Mesmo se se aventar que foi uma hipótese de revisão de ofício, os elementos fáticos e processuais não fecham. É o que também já foi enfrentado na instrução anterior (peça 47, p. 27) :
180. Por fim, a terceira via para tentar justificar o ato irregular alega a possibilidade de revisão, de ofício, pela Agência. Ora, se a Agência quisesse, de ofício, rever seu ato normativo recém-publicado, o rito processual deveria ter sido o mesmo utilizado previamente à publicação da REN 895/2020 e embasado em motivações técnicas, com parecer jurídico e discussão em consulta pública, conforme detalhado no item anterior dessa instrução.
181. Nessa hipótese, a Agência agiria respaldada no princípio da autotutela administrativa previsto no art. 53 da Lei 9.784/1999, que a possibilita agir de ofício (independentemente da provocação de interessados) para anular seus atos quando eivados de vícios de legalidade ou para revogá-los por motivo de conveniência e oportunidade.
182. Ocorre, contudo, que, seja para invalidar, seja para revogar uma norma, deve-se adotar um rito processual que minimamente assegure que estejam sendo respeitados eventuais direitos adquiridos e o direito ao contraditório das partes potencialmente atingidas pela alteração normativa. É o que se extrai do art. 53 c/c o art. 55 da Lei 9.784/1999:
Art. 53. A Administração deve anular seus próprios atos, quando eivados de vício de legalidade, e pode revogá-los por motivo de conveniência ou oportunidade, respeitados os direitos adquiridos.
 (...) 
Art. 55. Em decisão na qual se evidencie não acarretarem lesão ao interesse público nem prejuízo a terceiros, os atos que apresentarem defeitos sanáveis poderão ser convalidados pela própria Administração.
183.Não é sem razão, aliás, que o art. 9º da Lei 13.848/2019 (Lei das Agências Reguladoras) definiu como obrigatória a realização de consulta pública nos casos de alteração de normas de interesse geral dos agentes econômicos, consumidores ou usuários dos serviços prestados. No caso em apreço, caberia uma nova consulta pública ou a abertura de uma nova fase para a consulta pública realizada.
184. Constatou-se, ao contrário disso, que o processo decisório que culminou na Resolução 930/2021, não foi precedido de consulta pública à sociedade em geral e não houve sequer diligências, ofícios, memorandos, comunicados, atas de reunião ou outros expedientes administrativos que, fazendo as vezes da tradicional consulta pública publicada pela Aneel em seu site na Internet, pudesse ter ouvido os afetados negativamente pela decisão - os pequenos e os grandes consumidores de energia elétrica, a União, entre outros. Tampouco foi ouvido o Ministério da Economia, órgão para o qual a própria Lei das Agências (Lei 13.848/2019) atribuiu competência legal para opinar sobre os impactos regulatórios de propostas de alteração de atos normativos produzidas pelas agências reguladoras, senão vejamos:
Art. 9º Serão objeto de consulta pública, previamente à tomada de decisão pelo conselho diretor ou pela diretoria colegiada, as minutas e as propostas de alteração de atos normativos de interesse geral dos agentes econômicos, consumidores ou usuários dos serviços prestados.
 (...) 
§ 7º Compete ao órgão responsável no Ministério da Economia opinar, quando considerar pertinente, sobre os impactos regulatórios de minutas e propostas de alteração de atos normativos de interesse geral dos agentes econômicos, consumidores ou usuários dos serviços prestados submetidas a consulta pública pela agência reguladora.
Qualquer que seja o entendimento acerca da forma de atuação da Aneel no caso - de a norma ter sido alterada mediante a provocação de terceiros ou mediante ação ex ofício da Agência - constata-se que houve irregularidade no processo de formação da REN 930/2021.
Conclui-se que as alegações trazidas nas manifestações não são suficientes para ensejar mudança na compreensão do caso por esta Unidade Técnica. Antes do advento da recentíssima Lei 14.182/2021, que dispôs sobre a desestatização da Eletrobras, os geradores que repactuaram o risco hidrológico nos termos do art. 1º da Lei 13.203/2015 não faziam jus, na respectiva parcela de energia repactuada, ao cálculo retroativo da compensação a que se referia o art. 2º-A daquela lei, independente do período sobre o qual a repactuação foi celebrada. Logo, não havia vício a ser corrigido na então REN 895/2020. E em consequência, não cabia revisá-la, baseando-se em suposta determinação legal, porque tal determinação legal estava ausente. O dever da Aneel de regulamentar a Lei 13.203/2015, em prazo de 90 dias, já havia sido cumprido.
Diante do até exposto não podem ser acolhidos os esclarecimentos do órgão em resposta à oitiva por não elidirem, na opinião desta Unidade Técnica, as falhas apontadas na representação relacionadas ao rito de elaboração e aprovação da REN 930/2021, caracterizando inobservância do disposto nos arts. 2º e 31 da Lei 9.784/1999, no art. 9º da Lei 13.848/2019, nos arts. 9º do Anexo à Portaria MME 349/1997, no art. 43 do Anexo à Resolução Normativa Aneel 273/2017 e na recomendação 9.3.3 do Acórdão 3249/2020-TCU-Plenário, conforme sintetizado na Tabela 4.
Tabela 4 - Leis, regulamentos e acórdão não observados na aprovação da REN Aneel 930/2021
	Aspecto
	Dispositivo Infringido

	Aspecto procedimental de formação da REN 930/2021
	Lei do Processo Administrativo (Lei 9.784/1999) 
	Art. 2º - Princípios da APF
Art. 31 - Necessidade de Consulta Pública

		Lei 13.848/2019 (Lei das Agências) 
	Art. 9º - Necessidade de Consulta Pública para atos normativos

		Portaria MME 349/1997 - Anexo: Regimento Interno da Aneel
	Art. 9º - Necessidade de Pareceres técnicos e jurídicos 
Art. 20 - Competências de assessoramento jurídico da Procuradoria da Aneel

		REN 273/2007 - Anexo (Norma Organizacional 1) 
	Art. 43 - Não cabimento de recurso contra norma geral e abstrata no âmbito da Aneel

		Acórdão 3249/2020-TCU-Plenário
	Recomendação 9.3.3 - Necessidade de Consulta Pública e Parecer Jurídico em decisões que afetem a coletividade

Elaboração própria. Adaptação da Tabela 3, já excluídos as irregularidades insubsistentes.
Não obstante, diante da publicação da Lei 14.182/2021, verifica-se que dos fatos não resultaram danos potenciais ao Erário no caso em análise, mas estão a ensejar, contudo, a proposição de ciência das falhas, em conformidade com o art. 9º, I, da Resolução TCU 315-2020. Não são necessárias medidas concretas e imediatas, pois os fatos estão consumados e a ciência é suficiente para inibir novas irregularidades da espécie. A finalidade no caso é essencialmente preventiva da prática de condutas similares.
CONCLUSÃO
Trata-se de continuidade dos autos que cuidam de representação formulada por esta SeinfraElétrica em desfavor de ato praticado pela Diretoria da Aneel ao aprovar a Resolução Normativa Aneel 930/2021.
Nesta fase processual, analisou-se a manifestação da Aneel em sede de oitiva (peça 84) promovida pelo TCU (peça 77) nos termos do art. 250, inciso V, do RI-TCU, referente a dois indícios de ilegalidade associadas à REN 930/2021: (i) conteúdo de norma aprovada incompatível com a lei; e (ii) rito processual de formação da norma em desacordo com a lei e a regulamentação.
A análise também levou em conta o teor das manifestações da Abrage, Furnas, Norte Energia, Abragel e Santo Antônio, por ter-se entendido (peça 86, p. 7) que elas poderiam colaborar na busca da verdade material dos autos, apesar de não ter sido admitido o ingresso dessas associações e agentes setoriais nos autos na condição de Interessados ou de amicus curiae. 
Concluiu-se que o indício de ilegalidade no conteúdo da norma se tornou insubsistente, em razão de fato superveniente, ocorrido em 13/7/2021, enquanto ainda tramitavam os presentes autos. Na referida data sobreveio a Lei 14.182/2021, que dispôs sobre a desestatização da Eletrobras. O texto da nova lei acabou por legalizar o conteúdo do §8º do art. 6º da REN Aneel 930/2021 produzido em 13/4/2021 que, até então, estava irregular, segundo a compreensão desta Unidade Técnica.
Verificou-se, contudo, que os elementos que, até então se caracterizavam como indícios de rito processual de formação da norma em desacordo com a lei e a regulamentação, acabaram se confirmando como efetivas irregularidades.
Constatou-se que a maioria das alegações e dados apresentados pela Aneel e outros agentes, no tocante a esse segundo indício de irregularidade, são repetições em essência do que foi apresentado em fase processual anterior, e afastado por esta Unidade Técnica, de acordo com a sua compreensão dos atos e fatos processuais e da legislação e regulamentação de regência.
Foi alegado, como ponto central das manifestações que a REN 895/2020 continha vício, pois restringia "o direito dos agentes geradores ao ressarcimento definido em lei, ao excluir toda a garantida física associada à repactuação, inclusive no período anterior ao termo de repactuação".
Ocorre, porém - conforme entendimento já apresentado por esta Unidade Técnica em sede de análise da oitiva de cautelar -, que se a Lei 13.203/2015 estabeleceu o início de 2015 como limite para a repactuação, nos anos anteriores não há energia repactuada em sentido estrito. Além disso, a retroatividade da compensação que foi conferida pela lei foi um incentivo criado pelo legislador para os geradores que ainda não tinha repactuado o risco hidrológico. Não havia, então, nenhuma restrição indevida no bojo da REN 895/2020, como equivocadamente mencionado nas manifestações.
E não havendo vício a ser sanado na norma, não cabia anulá-la, seja mediante a provocação de interessados, seja por ato de ofício da Aneel. E se fosse o caso de revisar a norma por motivo de conveniência e oportunidade, dever-se-iam seguir o extenso rol de providências para modificação de normas.
Outra alegação central foi a de que a norma poderia ser modificada a partir de recurso por agentes irresignados com o teor da norma. Porém, não assiste razão a essa alegação porque a REN 895/2020 tratava de norma geral e abstrata, não de uma norma com efeitos concretos, com beneficiários individualizáveis e certos, como alegado nas manifestações, o que autorizaria a oposição de recurso.
Afinal, não são todos os agentes participantes do MRE que podem ser beneficiados pelo art. 2º-B da Lei 13.203/2015, mas apenas aqueles que i) não tenham repactuado sua energia (para a parcela repactuada) ; ii) efetivamente desistam da ação judicial cujo objeto seja a isenção ou a mitigação de riscos hidrológicos relacionados ao MRE e renunciem a qualquer alegação de direito sobre o qual se funda a ação; iii) aceitem os valores calculados pela CCEE e homologados pela Aneel e solicite a extensão da outorga junto a Agência; e iv) assinem o Termo de Aceitação de Prazo de Extensão de Outorga e de Desistência e Renúncia disposto no Anexo II da REN 895/2020.
Não haveria como a Aneel saber de antemão quais agentes desistiriam das ações judiciais e renunciariam a qualquer alegação de direito. A Agência não sabia, pois a Resolução Normativa 895/2020 é tipicamente de natureza geral e abstrata, portanto, nos termos expressamente previstos na Norma Organizacional 1 da Aneel, os recursos que culminaram na REN 930/2021 não poderiam ter sido conhecidos.
Além disso, os agentes do setor elétrico que opuseram recursos haviam repactuado risco hidrológico considerando a parcela de energia associada ao ACR e renunciado ao direito de questionar na via judicial e administrativa "qualquer alegação de direito sobre a qual se funde a referida ação [judicial]" relacionado aos riscos hidrológicos do MRE para as usinas repactuadas, conforme o Anexo III da REN 684/2015. Ou seja, há, para esses agentes, ausência de interesse recursal. Logo, não poderia a Aneel conhecer de seus recursos para, a partir deles, revisar a REN 895/2020, produzindo a REN 930/2021. 
Conforme demonstrado na Seção Exame Técnico (item III.3.7) , não foram observadas as leis, o regimento interno da Aneel e normas específicas da Aneel que determinam a realização de consulta pública previamente à alteração normativa pela Agência, a presença de pareceres técnicos de unidade instrutiva e jurídico pela Procuradoria Federal Especializada, previamente à submissão da matéria à deliberação do colegiado da Agência, mesmo que, no processo de tomada de decisão, não haja a prerrogativa de vinculação a esses pareceres.
Em razão dessa irregularidade, propõe-se dar ciência à Aneel de que tais falhas caracterizaram inobservâncias à Lei 9.784/1999 (arts. 2º e 31) , à Lei 13.848/2019 (art. 9º, c/c o art. 20) , à Portaria MME 349/1997 (art. 9º) e à REN Aneel 273/2007 (art. 43 do anexo à resolução) .
A proposta de ciência se ampara no fato de que as falhas não resultam danos potenciais ao Erário no caso em análise, posto que supridas com a edição superveniente da Lei 14.182/2021. Não são necessárias medidas concretas e imediatas, pois os fatos estão consumados e a ciência é suficiente para inibir novas irregularidades da espécie. A finalidade no caso é essencialmente preventiva da prática de condutas similares, o que se sugere em conformidade com o art. 9º, I, da Resolução TCU 315-2020.
Por fim, propõe-se encaminhar o acórdão que vier a ser proferido, acompanhado do relatório e votos que o fundamentarem, ao Ministério Público Federal, tendo em vista o procedimento administrativo instaurado por aquele órgão em atendimento à Portaria 3 da 3º Câmara de Coordenação e Revisão da Procuradoria Geral da República, de 26/4/2021 (peça 62, p. 4) para acompanhar a regularidade da regulamentação pela Aneel das novas condições para a repactuação do risco hidrológico de geração de energia elétrica estabelecidas pela Lei 14.052/2020.
PROPOSTA DE ENCAMINHAMENTO
Ante o exposto, submetem-se os autos à consideração superior, propondo:
2.1. Dar ciência à Aneel, com fundamento no art. 9º, I, da Resolução TCU 315, de 2020, que as falhas constatadas no rito de formação da REN Aneel 930/2021, materializadas na ausência de realização de consulta pública prévia contraria os arts. 2º e 31 da Lei 9.784/1999 e o art. 9º da Lei 13.848/2019; na ausência de parecer técnico por unidade instrutiva e jurídico pela Procuradoria antes de envio da matéria para ser relatado por diretor da Agência contraria o art. 9º, c/c o art. 20, II, do anexo à Portaria MME 349/1997; e na alteração regulamentar mediante acolhimento de recurso incabível contra norma geral e abstrata e formulada por requerente cujo interesse de recorrer foi afastado por renúncia irrevogável e irretratável ao direito de contestar na via administrativa contraria o art. 43 do anexo à REN Aneel 273/2007;
2.2. Encaminhar o acórdão que vier a ser proferido, acompanhado do relatório e votos que o fundamentarem, ao Ministério Público Federal, tendo em vista o procedimento administrativo instaurado por aquele órgão em atendimento à Portaria 3 da 3º Câmara de Coordenação e Revisão da Procuradoria Geral da República, de 26/4/2021 (peça 62, p. 4) para acompanhar a regularidade da regulamentação pela Aneel das novas condições para a repactuação do risco hidrológico de geração de energia elétrica estabelecidas pela Lei 14.052/2020, que alterou a Lei 13.203/2015;
2.3. Encerrar os presentes autos, uma vez notificados os Interessados e exaurido o prazo recursal, com fundamento no art. 169, V, do Regimento Interno do TCU."
É o relatório.

8.1. Rafael Aizenstein Cohen (331938/OAB-SP) e outros, representando Santo Antônio Energia S.A.  
8.2. Abel Batista de Santana Filho (59.828/OAB-DF) e outros, representando Associação Brasileira de Geração de Energia Limpa - Abragel.  
8.3. Flavio Telles de Almeida (143.000/OAB-RJ) e outros, representando Norte Energia S.A.  
8.4. Renata Rocha Rodrigues (99.902/OAB-RJ) e outros, representando Furnas Centrais Elétricas S.A.  
8.5. William Fontes Mendes (47.402/OAB-PE) e outros, representando Associação Brasileira das Empresas Geradoras de Energia Elétrica - Abrage.

Não atuou.

REPRESENTAÇÃO. METODOLOGIA PARA CÁLCULO DA COMPENSAÇÃO AOS TITULARES DAS USINAS HIDRELÉTRICAS PARTICIPANTES DO MECANISMO DE REALOCAÇÃO DE ENERGIA. LEI 14.052/2020. REGULAMENTAÇÃO. AGÊNCIA NACIONAL DE ENERGIA ELÉTRICA. RESOLUÇÃO NORMATIVA 930/2021. INDÍCIOS DE IRREGULARIDADE. CONHECIMENTO. PERDA SUPERVENIENTE DE OBJETO EM RELAÇÃO A PARTE DOS INDÍCIOS. RECOMENDAÇÕES. ARQUIVAMENTO.

REPRESENTAÇÃO (REPR)

Secretaria de Fiscalização de Infraestrutura de Energia Elétrica (SeinfraEle).

Atuo nestes autos com fundamento no art. 27-A da Resolução-TCU 175/2005, tendo em vista ter sido designado, por meio da Portaria-TCU nº 61-SEAE, de 26/8/2021, substituto do eminente Ministro Benjamin Zymler.
Trata-se de representação formulada pela SeinfraElétrica em razão de indícios de irregularidades constatados na alteração normativa promovida pela diretoria colegiada da Agência Nacional de Energia Elétrica (Aneel) , materializada na Resolução Normativa (REN) 930/2021, que dispõe sobre ajuste na metodologia para cálculo da compensação aos titulares das usinas hidrelétricas participantes do Mecanismo de Realocação de Energia (MRE) , nos termos da Lei 13.203/2015, alterada pela Lei 14.052/2020.
Para facilitar a compreensão, apresento uma breve contextualização sobre a matéria.
No Sistema Interligado Nacional (SIN) , a produção elétrica de uma usina está diretamente relacionada ao despacho centralizado realizado pelo Operador Nacional do Sistema (ONS) . Essas usinas são despachadas com o objetivo de minimizar os custos operacionais e visando ao menor custo marginal possível, tendo-se em vista as afluências hidrológicas, o armazenamento de água dos reservatórios, os preços ofertados pelas usinas térmicas e as restrições operacionais. 
Dessa forma, os agentes proprietários de usinas sujeitas ao despacho centralizado pelo ONS não possuem controle sobre o seu nível de geração, independentemente de seus compromissos de venda de energia realizados com base nas suas garantias físicas.
Cabe rememorar que garantia física corresponde a um certificado atribuído a cada gerador para lastrear seus contratos de venda, calculada mediante critérios de garantia de suprimento energético propostos pelo Conselho Nacional de Política Energética (CNPE) .
Considerando as grandes dimensões territoriais do País, existem também diferenças hidrológicas significativas entre as regiões, ou seja, os períodos secos e úmidos não são coincidentes. Uma região em período seco deve armazenar água e, dessa forma, produz energia em níveis abaixo da média, enquanto uma região úmida produz acima da média.
Por esse motivo, foi instituído o MRE, por meio da Lei 6.648/1988 e do Decreto 2.655/1998, que corresponde a um procedimento contábil para compartilhamento dos riscos hidrológicos entre as usinas participantes do mecanismo, reconhecendo o caráter cooperativo do despacho de energia de hidrelétricas conectadas ao SIN sujeitas ao despacho centralizado do ONS. 
Em outras palavras, o MRE realoca a energia entre os integrantes do mecanismo, transferindo o excedente daqueles que geraram além de suas garantias físicas para aqueles que geraram abaixo.
Ocorre que, desde 2012, devido às condições hidrológicas desfavoráveis e abaixo das médias históricas, houve redução do despacho hidrelétrico no País, o que foi complementado por energia de outras fontes, como a proveniente de usinas térmicas, por exemplo. 
Outras questões, algumas delas conjunturais ou derivadas de decisões de política pública, também acarretaram a redução de despacho das usinas hidrelétricas, tais como: inserção de fontes renováveis na matriz elétrica cuja geração não é controlável (eólica e solar) ; geração fora da ordem de mérito, ou seja, fora do que os modelos do setor indicam como despacho ótimo pelo critério de custo; importação de energia; atrasos em linhas de transmissão que fariam o escoamento da energia das hidrelétricas; entre outros.
Consequentemente, as usinas que compõem o MRE passaram a gerar energia abaixo de suas garantias físicas, reduzindo diretamente o generation scaling factor (GSF) , fator dado pela razão entre o total de volume de energia gerado por essas usinas e a soma de suas garantias físicas.
Como o resultado da equação passou a ser inferior a "1", houve redução da produção de energia contabilizada para essas usinas, de modo que os agentes por elas responsáveis precisaram comprar energia no mercado de curto prazo para honrar seus contratos de fornecimento de energia.
Esse cenário motivou vários agentes participantes do MRE a ingressar com ações judiciais que buscavam isenção, total ou parcial, da obrigação de arcarem com os custos do risco hidrológico.
Diversas liminares foram obtidas a favor dessas usinas, aumentando o índice de inadimplência de agentes, paralisando parte da liquidação do mercado de curto prazo, elevando a insegurança jurídica e comercial nas relações no mercado e trazendo efeitos financeiros que se desdobraram por todo o setor elétrico. 
Para resolver a questão, foi publicada a Lei 13.203/2015, que disciplinou a possibilidade de repactuação do risco hidrológico de geração de energia elétrica, concedendo aos agentes a opção de transferir o risco ou parte dele aos consumidores.
Com efeitos a partir de 1º de janeiro de 2015, a repactuação do risco hidrológico possibilitou o ressarcimento dos agentes geradores, desde que fossem, por eles, atendidas as seguintes condicionantes: desistência das ações judiciais; quitação de seus débitos no mercado de curto prazo; e pagamento de um prêmio de risco a ser aportado em favor da conta centralizadora dos recursos de bandeiras tarifárias, no caso da energia contratada no ambiente de contratação regulada (ACR) , ou em favor da conta de energia de reserva, no caso de energia comercializada no ambiente de contratação livre (ACL) .
Na prática, os agentes consideraram as condições vantajosas apenas para o ACR e, portanto, aqueles que optaram por repactuar o risco o fizeram tão somente para a parcela de energia de suas usinas que era comercializada no ACR, que é o mercado de energia que atende os chamados consumidores cativos, de modo que não houve repactuação da parcela de energia comercializada no ACL. 
Assim, considerando que diversos agentes decidiram não repactuar o risco, apesar de as repactuações no período terem proporcionado uma melhoria no quadro, não foram resolvidos, integralmente, os problemas relativos às ações judiciais e à paralisação parcial da liquidação do mercado de curto prazo.
Com o intuito de resolver esse imbróglio, mais recentemente sobreveio a Lei 14.052/2020, trazendo novas possibilidades de compensação aos geradores por perdas pregressas.
Entre as inovações, a lei permitiu que os titulares de concessões de hidrelétricas participantes do MRE fossem compensados por: 
a. restrições ao escoamento da energia em função de atraso na entrada em operação ou de entrada em operação em condição técnica insatisfatória das instalações de transmissão de energia elétrica destinadas ao escoamento (art. 2º-A, inciso I, da Lei 13.203/2015) ; e
b. efeitos causados pelo adiantamento da disponibilidade da garantia física dos chamados empreendimentos hidrelétricos estruturantes - as UHE Santo Antônio, Jirau e Belo Monte - que foram indicados como prioritários pelo CNPE (art. 2º-A, inciso II, da Lei 13.203/2015) .
Outra novidade foi a possibilidade de retroação dos parâmetros previstos nos arts. 2º e 2º-A, desde que o agente cumpra as condições estipuladas no art. 2º-B, a saber: tenha desistido da ação judicial e renunciado a qualquer direito relacionado à isenção ou mitigação de riscos hidrológicos concernentes ao MRE (inciso I) ; e não tenha repactuado o risco hidrológico, nos termos do art. 1º dessa lei, para a respectiva parcela de energia (inciso II) .
A compensação aos geradores está prevista para ser realizada mediante extensão do prazo de outorga de seus empreendimentos (arts. 2º-A, § 4º, e 2º-B, § 4º) . 
A nova lei também estabeleceu um prazo de 90 dias para a Aneel regulamentar o disposto nos arts. 2º, 2º-A e 2º-B da Lei 13.203/2015.
Em 1º/12/2020, a diretoria colegiada da referida agência aprovou, por unanimidade, a regulamentação por meio da REN 895/2020. Em sequência, alguns agentes (Santo Antônio Energia, Associação Brasileira de Geração de Energia Limpa e Furnas) apresentaram petições, as quais foram catalogadas na qualidade de pedidos de reconsideração. 
Em 30/3/2021, o diretor-relator submeteu a matéria à apreciação dos demais diretores, durante a 10ª Reunião Pública Ordinária da Diretoria da Aneel, propondo conhecer e dar provimento a uma parte dos pedidos contidos nesses recursos, alterando, por consequência, a redação do § 8º do art. 6º da REN 895/2020, o que foi materializado por meio da REN 930/2021.
II
Ao analisar a REN 930/2021, a unidade técnica identificou indícios de irregularidades sob os aspectos material e formal, tendo formulado a presente representação, cuja análise encontra-se acostada à peça 17.
Na sua opinião, o conteúdo da REN 930/2021 estaria em desacordo com o disposto no art. 2º-B da Lei 13.203/2015, incluído pela Lei 14.052/2020, pelos motivos sintetizados a seguir:
a nova lei estabelece que os titulares de outorga vigente de geração de energia elétrica que já haviam repactuado o risco hidrológico, nos termos do art. 1º da lei anterior, não fazem jus à compensação retroativa para a "respectiva parcela de energia repactuada", cujo conceito havia sido regulamentado inicialmente por meio do art. 6º, § 8º, da REN 895/2020 nos seguintes termos: "será adotada como parcela de energia não repactuada a garantia física da usina multiplicada pela porcentagem do montante de garantia física da usina não repactuado no primeiro mês para o qual foi apurada a Repactuação de Risco Hidrológico";
em seguida, os recorrentes buscaram nova interpretação do dispositivo legal, defendendo a tese de que o cálculo retroativo deveria ser realizado desde 2012 para todas as usinas do MRE, inclusive aquelas que repactuaram o risco hidrológico nos termos do art. 1º da Lei 13.203/2015, pois os efeitos da repactuação anterior teriam abrangido apenas períodos de 2015 em diante. Logo, a compensação seria devida para toda a garantia física do agente no período que antecede à repactuação, independentemente de ter ou não repactuado nos termos do art. 1º da Lei 13.203/2015.
ao apreciar parte dos recursos, a Aneel acolheu essa nova interpretação e, por meio da REN 930/2021, deu nova redação ao art. 6º, § 8º, da REN 895/2020, a seguir transcrito: 
"§ 8º De acordo com o art. 2º-B da Lei nº 13.203/2015, para fins dessa resolução e para todo o período anterior ao início de vigência do Termo de Repactuação de Risco Hidrológico firmado nos termos da Resolução Normativa nº 684, de 11 de dezembro de 2015, será considerada como energia não repactuada a garantia física da usina."
na interpretação da unidade técnica, a retroação das compensações para período anterior a 2015, no que diz respeito às parcelas de garantia física já repactuadas anteriormente, nos moldes previstos na REN 930/2021, seria contrária ao disposto no artigo 2º-B, inciso II, da Lei 13.203/2015. Tal alteração na resolução normativa resultaria em um aumento nas compensações equivalentes a, aproximadamente, R$ 4,2 bilhões, pois, ainda que elas possam ocorrer mediante extensão do prazo de outorgas, a postergação para licitar nova concessão acarretaria na não obtenção de bônus de outorga relativos a esse prazo, ressaltando que tais recursos poderiam ser destinados integralmente à União ou compartilhados com consumidores via redução de suas tarifas ou de encargos deles cobrados.
Quanto ao rito processual, a SeinfraElétrica mencionou os seguintes indícios de irregularidade na alteração normativa que deu origem à REN 930/2021:
c. não realização de consulta pública prévia;
d. ausência de realização de análise de impacto regulatório (AIR) ;
e. inexistência de pareceres das áreas técnicas da Aneel e da procuradoria federal junto à entidade; e
f. decisão tomada com base em julgamento de recurso contra ato normativo de caráter geral e abstrato.
Tais constatações demonstram, no seu entendimento, descumprimento ao estabelecido nos arts. 2º e 31 da Lei 9.784/1999, arts. 6º e 9º da Lei 13.848/2019, arts. 9º e 20 do Anexo à Portaria MME 349/1997, arts. 1º, 4º e 6º do Anexo à Resolução Normativa Aneel 798/2017, art. 43 do Anexo à Resolução Normativa Aneel 273/2017, bem como inobservância à recomendação contida no subitem 9.3.3 do Acórdão 3249/2020-TCU-Plenário, no sentido de que a Aneel, ao tomar decisões que afetem a coletividade, não deixe de realizar consulta pública para ouvir os interessados e nem de solicitar, formalmente, parecer jurídico específico de sua procuradoria.
Ao final da representação, a SeinfraElétrica propôs oitiva prévia da Aneel, no prazo de cinco dias úteis, nos termos do art. 276, §2º, do Regimento Interno, em relação a uma possível determinação cautelar para que a agência se abstivesse de praticar qualquer ato decorrente da REN 930/2021, até o pronunciamento de mérito pelo Tribunal.
Por meio do despacho juntado à peça 21, o eminente Ministro Benjamin Zymler autorizou a realização da oitiva prévia. Em seguida, mediante o despacho acostado à peça 46, considerando a relevância e a complexidade da matéria em apreço, permitiu, excepcionalmente, a prorrogação de prazo solicitada pela agência para apresentação da sua resposta
Após examinar a resposta da entidade reguladora, a unidade técnica propôs:
g. determinar, cautelarmente, à Aneel que se abstenha de aplicar a REN 930/2021, no sentido de não incluir nos cálculos da compensação, e consequente extensão dos prazos de outorga, os valores correspondentes à parcela de energia repactuada das usinas integrantes do Mecanismo de Realocação de Energia (MRE) que aderirem ao disposto no art. 2º da Lei 14.052/2020, até que fosse analisado o mérito da presente representação; e
h. determinar, nos termos do art. 250, inciso V, do Regimento Interno do TCU, a oitiva da agência, para possibilitar a sua manifestação, no mérito, quanto aos indícios apontados na representação formulada pela SeinfraElétrica.
Em 17/5/2021, por meio do despacho inserto à peça 76, Sua Excelência considerou que, ante a documentação até então constante dos autos, não havia elementos suficientes para a devida caracterização da fumus boni iuris e do periculum in mora, requisitos necessários para a concessão de medida cautelar. Por essa razão, foi indeferido o pleito de cautelar e autorizada a realização da oitiva.
Em 2/6/2021, a Aneel trouxe aos autos nova manifestação defendendo a regularidade da REN 930/2021 (peça 84) .
Em 18/6/2021, a SeinfraElétrica examinou vários requerimentos de associações e de agentes do setor elétrico com pleitos de ingresso aos autos nas condições de interessado ou de amicus curiae (peça 86) . Os pedidos foram formulados por Associação Brasileira das Empresas Geradoras de Energia Elétrica - Abrage (peças 25 a 32) , Furnas Centrais Elétricas S.A. (peças 34 a 37) , Norte Energia S.A. (peças 50 a 51) , Associação Brasileira de Geração de Energia Limpa - Abragel (peças 56 a 58) e Santo Antônio Energia S.A. (peças 79 a 83) .
Em 1º/7/2021, em acolhimento à proposta da unidade técnica, o Ministro Zymler emitiu despacho indeferindo esses pedidos (peça 90) .
Depois disso, o Congresso Nacional aprovou as Emendas nº 603 e 604 ao texto da Medida Provisória 1.031/2021, que tratava da desestatização da Eletrobras. Essas emendas buscaram alterar a redação do § 4º do art. 2-A e incluir o § 9º ao art. 2-B da Lei 13.203/2015, cujos termos transcrevo a seguir:
Art. 2-A
"§ 4º  A compensação de que trata o caput deste artigo, a ser promovida para todos os titulares das usinas hidrelétricas participantes do MRE na proporção dos montantes de energia assegurada fixados para as respectivas usinas, incluídas aquelas que foram qualificadas como empreendimentos estruturantes, deverá considerar a atualização do capital despendido, tanto pelo IPCA como pela taxa de desconto de que trata o § 2º do art. 1º desta Lei, e dar-se-á mediante extensão do prazo de outorga dos empreendimentos participantes do MRE, limitada a 7 (sete) anos, calculada com base nos valores dos parâmetros aplicados pela Aneel para as extensões decorrentes do inciso II do § 2º do art. 1º desta Lei, dispondo o gerador livremente da energia." (trecho acrescentado em destaque) 
Art. 2-B
"§ 9º  Para o período anterior ao início de vigência da repactuação de risco hidrológico, a integralidade da garantia física da usina será considerada como parcela de energia não repactuada para fins de aplicação do inciso II do caput deste artigo."
Consoante a justificação das emendas, o objetivo foi pacificar o tema e deixar mais claro os comandos legais no sentido de que: 
fazem jus à compensação todos os titulares das usinas hidrelétricas participantes do MRE, simplesmente não havendo qualquer ressalva, exceção ou restrição que justifique a exclusão dos titulares das usinas estruturantes do seu âmbito de incidência; e
parcelas de energia referentes a períodos anteriores à vigência da repactuação do risco hidrológico não se caracterizam como repactuadas e, portanto, devem ensejar compensação ao gerador. 
O ato de sanção do Presidente da República não trouxe vetos a essa parte, e a medida provisória foi convertida na Lei 14.182/2021, publicada em 13/7/2021, efetivando, assim, as referidas alterações na Lei 13.203/2015.
Posteriormente, em 16/8/2021, a SeinfraElétrica elaborou instrução de mérito (peça 101) , por meio do qual analisou: os impactos da Lei 14.182/2021 nesta representação; a resposta da Aneel; e as manifestações juntadas aos autos pela Abrage, Furnas, Norte Energia e Santo Antônio Energia, pois, embora não tenham sido admitidos os seus ingressos aos autos nas condições de interessado ou de amicus curiae, a unidade técnica considerou que os elementos por eles fornecidos poderiam colaborar na busca da verdade material. 
No que tange ao indício de irregularidade material, a unidade instrutiva concluiu que houve perda superveniente de objeto em relação ao indício de irregularidade material, pois, embora o conteúdo da REN 930, de 13/4/2021, extrapolasse os limites e parâmetros fixados na legislação então vigente (Lei 13.203/2015 e suas alterações) , a alteração decorrente do advento da Lei 14.182, publicada em 13/7/2021, conferiu legalidade ao comando contido na resolução, já que as redações constantes do art. 2-B, § 9º, da Lei 13.203/2015 e da referida resolução passaram a ser, em essência, iguais.
Quanto aos aspectos formais, a unidade técnica entendeu que a ausência de análise de impacto regulatório (AIR) no processo de edição da REN 930/2021 restou esclarecida pela agência, tendo em vista que tal análise já havia sido dispensada pela entidade reguladora durante o rito da aprovação da REN 895/2020 com base nas seguintes justificativas: a Lei 14.052/2020, ao inserir o art. 2º-C na Lei 13.203/2015, estabeleceu exíguo prazo de 90 dias para a regulamentação; e não haviam opções regulatórias a serem debatidas com a sociedade, mas sim mudança de entendimento em razão das alterações advindas da Lei 14.052/2020.
Por outro lado, manteve o seu posicionamento anterior acerca dos demais vícios formais apontados na representação. Segundo a unidade técnica:
não era cabível recurso contra a REN 895/2020, por se tratar de norma geral e abstrata, contra a qual não cabe recurso;
as recorrentes (Norte Energia, Santo Antônio Energia e Furnas) , ao aceitarem o Termo de Repactuação do Risco Hidrológico, anexo à REN 684/2015, "renuncia[ram], de modo irrevogável e irretratável, ao direito de discutir, na via administrativa, arbitral e judicial, suposta isenção ou mitigação de riscos hidrológicos relacionados ao MRE";
nenhuma área técnica da agência e nem a procuradoria junto à entidade foram consultadas ou envolvidas nas discussões após o recebimento dos recursos, nem ao menos para avaliar o impacto da possível alteração normativa, descumprindo o art. 9º, § 1º, do Regimento Interno da agência;
se a agência quisesse, de ofício, rever seu ato normativo recém-publicado, com base no princípio da autotutela administrativa, o rito processual deveria ter sido o mesmo utilizado previamente à publicação da REN 895/2020 e embasado em motivações técnicas, com parecer jurídico e discussão em consulta pública;
a Lei 13.848/2019 (Lei das Agências) , em seu art. 9º, determina a necessidade de consulta pública prévia à alteração normativa e, mesmo se o processo for considerado como continuidade da regulamentação da Lei 13.203/2015, isso não justificaria, tendo novos elementos e possíveis interpretações, que o gestor público impedisse os demais afetados pela decisão de participarem;
a reabertura da CP 56/2020, numa segunda fase, que trataria objetivamente os pontos novos trazidos ao conhecimento da agência - pontos esses que teriam feito alguns diretores da Aneel a mudar de opinião -, permitiria que os demais agentes se manifestassem, incluídos nesse rol a própria União, por meio da Procuradoria-Geral da República ou do Ministério da Economia, o Instituto Brasileiro de Defesa do Consumidor (IDEC) e outros órgãos de defesa e proteção de consumidores, conselhos de consumidores das distribuidoras de energia elétrica etc.; e
o argumento da agência de que não foi aberta nova fase de consulta pública para a elaboração da REN 930/2021 por se tratar de revisão no sentido de "corrigir vício que deveria ser sanado" da REN 895/2020 não merece prosperar. Isso porque a Lei 14.182/2021 legalizou o conteúdo da REN Aneel 930/2021, que, até então, era ilegal.
Ao final da instrução, a SeinfraElétrica ressaltou que tais indícios de caráter formal não resultam em danos potenciais ao Erário, no caso em análise, por causa da edição superveniente da Lei 14.182/2021. Desse modo, não seriam necessárias medidas concretas e imediatas a serem adotadas pela agência em relação às falhas identificadas.
Desse modo, a unidade técnica formulou proposta de: 
dar ciência à Aneel das falhas de teor formal identificadas, em conformidade com o art. 9º, inciso I, da Resolução TCU 315/2020, com a finalidade de que a agência evite práticas de condutas similares no futuro; 
encaminhar cópia desta deliberação ao Ministério Público Federal, tendo em vista o procedimento administrativo instaurado por aquele órgão para acompanhar a regularidade da regulamentação, pela Aneel, das novas condições para a repactuação do risco hidrológico de geração de energia elétrica estabelecidas pela Lei 14.052/2020, em atendimento à Portaria 3 da 3º Câmara de Coordenação e Revisão da Procuradoria-Geral da República, de 26/4/2021 (peça 62) ; e 
arquivar os autos.
Feito o resumo dos fatos, passo a decidir.
III
Preliminarmente, ratifico a manifestação do Exmo. Ministro Zymler inserta à peça 21 pelo conhecimento da representação, por considerar preenchidos os seus requisitos de admissibilidade, nos termos dos arts. 235 e 237, inciso VI e parágrafo único, do Regimento Interno do TCU.
Conforme destacado no despacho juntado à peça 76, o poder discricionário conferido aos administradores das agências reguladoras não constitui fator impeditivo para o exercício das competências do TCU. Contudo, o controle exercido por esta Corte sobre os atos de regulação deve ser indireto, ou seja, de segunda ordem, na medida em que o limite a ele imposto esbarra na esfera de discricionariedade conferida ao ente regulador. 
Desse modo, o Tribunal possui competência para determinar medidas corretivas a ato praticado na esfera de discricionariedade das agências reguladoras, desde que viciado em seus requisitos, a exemplo da competência, da forma, da finalidade ou, ainda, da inexistência de motivo determinante e declarado. Em tais hipóteses e se a irregularidade for grave, o TCU pode até mesmo determinar a anulação do ato.
No caso de ato discricionário praticado de forma motivada e em prol do interesse público, cabe ao Tribunal apenas recomendar a adoção das providências, quando demonstrada a pertinência técnica.
Com efeito, na fiscalização das atividades-fim dessas agências, o TCU não deve substituir-se às entidades que controla, nem estabelecer o conteúdo do ato de competência do regulador, sendo cabível a determinação de adoção de medidas apenas quando verificada ilegalidade cabalmente evidenciada ou omissão no cumprimento das normas jurídicas pertinentes.
Feitas essas ressalvas iniciais em relação às competências deste Tribunal, passo a tratar dos indícios de irregularidade mencionados na representação.
Quanto ao conteúdo da alteração normativa materializada na REN 930/2021, rememoro que a SeinfraElétrica defendeu uma interpretação do termo "respectiva parcela de energia", constante do art. 2º-B, inciso II, da Lei 13.203/2015, distinta da aprovada na fase recursal pelo colegiado da Aneel, para fins de definição dos critérios para a retroação das compensações. Segundo a unidade técnica, a retroação das compensações para período anterior a 2015, no que diz respeito às parcelas de garantia física já repactuadas anteriormente, extrapolava os limites e parâmetros previstos na aludida lei. Por sua vez, consoante o novo entendimento da agência, tal retroação seria possível e compatível com essa lei.
No despacho que indeferiu o pleito de cautelar (peça 76) , diante dos elementos contidos nos autos até aquele momento e em cognição sumária, foi considerada plausível a interpretação dada pela agência na fase recursal, tendo em vista que energia é uma grandeza que exprime potência em uma unidade temporal e que as repactuações realizadas nos termos do art. 1¿ da Lei 13.203/2015 somente tiveram efeitos a partir de janeiro de 2015, não tendo abarcado período anterior, o que possibilitaria a retroação da compensação até mesmo para os agentes que já haviam repactuado. 
Para o aprofundamento da análise, promoveu-se nova oitiva da Aneel. Embora a agência tenha apresentado elementos quanto a esse indício em sua resposta, essa parte da manifestação não foi analisada pela unidade técnica, em razão da superveniência da Lei 14.182/2021, conforme demonstra o trecho transcrito a seguir da instrução processual (peça 101, p. 7) :
"28. Com isso, deixa-se de analisar a manifestação da Aneel no tocante ao primeiro indício de irregularidade da representação, tendo em vista a incidência de perda de objeto".
Concordo com a unidade técnica quanto ao entendimento de que houve perda superveniente de objeto. Ao comparar as redações da REN 930/2021 e do § 9º do art. 2-B da Lei 13.203/2015 (incluído pela Lei 14.182/2021) , verifico que são semelhantes e compatíveis entre si. 
Desse modo, mesmo que a referida resolução fosse materialmente ilegal frente à redação anterior desse art. 2-B, ela poderia ser convalidada com o advento da Lei 14.182/2021, razão pela qual reputo desnecessário o aprofundamento da questão.
Contudo, apenas para fins de registro, apesar de a unidade técnica ter mantido a interpretação de que essa resolução teria permanecido ilegal até o surgimento da Lei 14.182/2021, destaco que tal conclusão não restou comprovada nestes autos, por dois motivos. 
Primero porque, ao menos em cognição sumária, ratifico o posicionamento anterior no sentido de que a interpretação adotada pela Aneel na REN 930/2021 parece plausível, isto é, ao meu sentir, a agência havia adotado uma das interpretações possíveis frente à legislação até então vigente.
E segundo porque, conforme transcrito anteriormente, a unidade técnica não aprofundou a análise desse indício em sua instrução de mérito, deixando de examinar a última manifestação da Aneel sobre essa questão, de modo que uma conclusão pela ilegalidade material da referida resolução frente à legislação vigente à época não estaria aderente aos princípios do contraditório, da ampla defesa e do devido processo legal.
Em seguida, passo a tratar dos indícios de irregularidades formais apontados na representação.
Consoante a SeinfraElétrica, esses indícios não resultam em danos potenciais ao Erário no caso em análise, posto que a Lei 14.182/2021 deu uma redação ao § 9º do art. 2-B da Lei 13.203/2015 compatível com a constante da REN 930/2021, razão pela qual passou a tratar tais indícios apenas como falhas ou impropriedades que não ensejam a adoção de medidas corretivas pela agência. Desse modo, alvitrou proposta no sentido de dar ciência à entidade reguladora, com a finalidade de evitar condutas similares no futuro.
Concordo com a unidade técnica quanto à conclusão de que a Lei 14.182/2021 reduziu a importância da discussão sobre esses indícios para o caso concreto. Isso porque a Aneel poderia dar seguimento aos processos de cálculo das compensações da mesma forma com base na referida lei, mesmo que a resolução viesse a ser anulada.
Acolho também o posicionamento da referida unidade de considerar esclarecido o indício relativo à ausência de AIR no processo de edição da REN 930/2021, tendo em vista que tal análise já havia sido dispensada pela entidade reguladora durante o rito da aprovação da REN 895/2020 com base nas seguintes justificativas: prazo exíguo estabelecido em lei para a regulamentação; e ausência de opções regulatórias a serem debatidas com a sociedade, por se tratar apenas de mudança de entendimento em razão das alterações advindas da Lei 14.052/2020.
Quanto aos demais indícios, reputo que o não aprofundamento do exame acerca do vício de irregularidade material apontado pela representante trouxe prejuízos também para a análise de mérito de parte dos indícios de falhas formais, pelos motivos a seguir expostos.
Em termos gerais, compartilho do entendimento da unidade técnica de que uma alteração normativa deve, sempre que possível, ser precedida da abertura de uma nova consulta pública ou, a depender do caso, da sua reabertura em outra fase complementar, uma vez que isso permite que agentes que optaram por não se manifestar em relação ao texto normativo original possam fazê-lo diante da alteração proposta, especialmente as partes potencialmente atingidas pela alteração.
Conforme mencionado pela unidade instrutiva, a reabertura de consulta pública já é um procedimento bastante comum nos procedimentos adotados pela Aneel (peça 71, p. 19) :
"122. Vale acrescentar que é bastante comum nos procedimentos da Aneel, ao se finalizar uma consulta pública e se identifique que há tópico que precise ser mais bem debatido com a sociedade, que se reabra uma consulta pública, em fase adicional, para tratar de tema específico. Há consultas públicas com até três ou quatro fases ou rodadas, como, por exemplo, no caso da regulamentação da Conta-Covid (CP 35/2020, que se deu em três fases de consulta) ."
Contudo, neste caso especificamente, a Aneel alegou que não houve a abertura de nova fase de consulta pública para a elaboração da REN 930/2021 por se tratar de revisão no sentido de "corrigir vício que deveria ser sanado" da REN 895/2020. 
A unidade técnica não acolheu tal argumento, conforme se verifica no trecho a seguir transcrito (peça 101, p. 17-18) :
"63. A questão da incompatibilidade entre a REN 930/2021 e a Lei 14.052/2020 só foi resolvida em 13/7/2021, com a promulgação da Lei 14.182/2021, devido a emenda inserida no texto da MP 1.031/2021 justamente com esse fim. A nova lei legalizou o conteúdo do § 8º do art. 6º da REN Aneel 930/2021, produzido em 13/4/2021, que, até então, era ilegal, pois seu conteúdo extrapolava os limites e parâmetros fixados na legislação vigente à época.
64. Dessa maneira, não merece prosperar o argumento de que não foi aberta nova fase de consulta pública pois se tratava de revisão no sentido de 'corrigir vício que deveria ser sanado'."  (grifos acrescidos) .
Conforme ressaltei anteriormente, apesar de a unidade técnica ter mantido a interpretação de que essa resolução teria permanecido ilegal até o surgimento da Lei 14.182/2021, tal conclusão não restou comprovada nestes autos. O assunto deixou de ser aprofundado em razão da perda superveniente de objeto em relação ao indício de irregularidade material, de modo que entendo que essa interpretação da unidade instrutiva não deve ser utilizada para afastar o argumento trazido pela agência.
Além disso, conforme informações fornecidas pela agência, o processo decisório que levou à aprovação da REN 930/2021 seria continuidade do processo de edição da própria REN 895/2020, que contou com a Consulta Pública 56/2020 e para o qual já havia opinião das áreas técnicas e jurídica, inclusive sobre esse ponto de controvérsia. Isso porque, antes que a REN 895/2020 pudesse ter sido considerada como um ato administrativo precluso ou uma decisão transitada em julgado, foram interpostos recursos por alguns agentes, classificados como pedidos de reconsideração, alegando que a Aneel teria estabelecido restrições para além do texto legal.
Ademais, conforme manifestação da agência (peça 84, p. 40) , no caso concreto, mesmo que não tivessem sido conhecidos como pedido de reconsideração, tais recursos poderiam ser admitidos como pedidos de invalidação, visto que levantam suposta ilegalidade da REN 895/2020. E, no caso em apreço, a agência veio a considerar que a redação original constante do art. 6º, § 8º, dessa resolução não estava compatível com os termos da Lei 14.052/2020.
Quanto ao cabimento dos recursos que resultaram na alteração normativa, a agência também destacou que a norma recorrida não seria de caráter geral e abstrato, pois a parte impugnada (art. 6º, § 8º, da REN 895/2020) não tem efeitos prospectivos, além de tratar de decisão sobre agentes específicos e situações conhecidas, quais sejam: efeitos causados pelas usinas estruturantes, relacionados à antecipação da garantia física; restrições na entrada em operação das instalações de transmissão necessárias ao respectivo escoamento; geração fora da ordem de mérito; e importação.
Em outras palavras, o art. 6º, § 8º, da REN 895/2020 excluía do rol de destinatários da compensação agentes determinados, isto é, aqueles que repactuaram o risco hidrológico nos moldes originalmente definidos na Lei 13.203/2015.
Por último, a unidade técnica apontou que os recorrentes não poderiam ter recorrido administrativamente, por terem firmado termo de renúncia durante a repactuação feita nos moldes da legislação anterior. Reproduzo, a seguir, o teor do termo de renúncia:
 "REN Aneel 684/2015 - Anexo III - Termo de repactuação do risco hidrológico - ACR
CLÁUSULA SÉTIMA - DA EFICÁCIA
Subcláusula Primeira - Como condição de eficácia da repactuação prevista neste contrato, o GERADOR renúncia, de modo irrevogável e irretratável, ao direito de discutir, na via administrativa, arbitral e judicial, suposta isenção ou mitigação de riscos hidrológicos relacionados ao MRE."  (grifos acrescidos) .
No caso em tela, a repactuação do risco hidrológico e a assinatura do termo de renúncia pelos agentes foram feitas antes do advento da Lei 14.052/2020, a qual trouxe novos direitos à compensação para os titulares das usinas hidrelétricas participantes do MRE. Desse modo, entendo que a renúncia teria se firmado apenas quanto ao exercício de direitos existentes, isto é, não abrangeria direito superveniente advindo de nova lei.
Por essas razões e considerando que o não aprofundamento do exame acerca do indício de irregularidade material prejudicou a avaliação de parte dos indícios de irregularidade formal, reputo pertinente transformar as propostas de ciências mencionadas pela unidade técnica em recomendações à Aneel para que avalie a pertinência dos indícios de falhas formais apontadas pela representante frente aos casos futuros, com vistas ao contínuo aperfeiçoamento dos seus processos regulatórios.
Ante o exposto, voto por que o Tribunal aprove o acórdão que ora submeto à apreciação deste Colegiado.
TCU, Sala das Sessões, em 1º de setembro de 2021.
Ministro-Substituto AUGUSTO SHERMAN CAVALCANTI 
Relator